ACORDAO-COMPLETO-2515510

ACÓRDÃO 2463/2021 ATA 40/2021 - PLENÁRIO

Visto, relatado e discutido o processo administrativo que analisa proposição elaborada pelo Ministro Raimundo Carreiro, apreciada pelo TCU na sessão de 23/6/2021, acerca de possível inconstitucionalidade dos §§ 1º e 3º do art. 171 da Lei 14.133/2021, denominada Nova Lei de Licitações,
ACORDAM os ministros do Tribunal de Contas da União, reunidos em sessão do Plenário, ante as razões expostas pelo relator, em:
9.1. Representar junto à Procuradoria-Geral da República com vistas ao ajuizamento de ação direta de inconstitucionalidade perante o Supremo Tribunal Federal, fazendo-se acompanhar do inteiro teor do presente processo, requerendo-se:
9.1.1. Preliminarmente, medida cautelar, nos termos do art. 10 e seguintes da Lei 9.868/1999, a fim de suspender, até o julgamento do mérito da referida ação:
9.1.1.1. Os efeitos da expressão "no prazo de 25 (vinte e cinco) dias úteis, contado da data do recebimento das informações a que se refere o § 2º deste artigo, prorrogável por igual período uma única vez" constante do art. 171, § 1º, da Lei 14.133/2021, ou, subsidiariamente, determinar que eventual descumprimento do referido prazo não implique a cessação dos efeitos da suspensão cautelar do processo licitatório, nem outra consequência jurídica;
9.1.1.2. os efeitos do inciso II do § 1º e do § 3º do art. 171 da Lei 14.133/2021;
9.1.2. No mérito:
9.1.2.1. Declarar a inconstitucionalidade da expressão "no prazo de 25 (vinte e cinco) dias úteis, contado da data do recebimento das informações a que se refere o § 2º deste artigo, prorrogável por igual período uma única vez" constante do art. 171, § 1º, da Lei 14.133/2021, por violar os arts. 18, 25, caput e § 1º, c/c os arts. 73, 75 e 96 da Constituição Federal (inconstitucionalidade formal) , bem como o art. 71 da Constituição Federal (inconstitucionalidade material) ou, subsidiariamente, dar interpretação conforme a Constituição à referida expressão, de modo a compatibilizá-la com os arts. 71 e 73, §§ 3º e 4º, da Constituição Federal, considerando, para tanto, o referido prazo como impróprio, de modo que eventual descumprimento não implique a cessação dos efeitos da suspensão cautelar do processo licitatório, nem outra consequência jurídica;
9.1.2.2. Declarar a inconstitucionalidade do inciso II do § 1º e do § 3º do art. 171 da Lei 14.133/2021, por violar os arts. 18, 25, caput e § 1º, c/c arts. 73, 75 e 96 da Constituição Federal (inconstitucionalidade formal) , bem como os arts. 2º e 71 da Constituição Federal (inconstitucionalidade material) ;
9.2. Encaminhar cópia da representação à Associação dos Membros dos Tribunais de Contas do Brasil (Atricon) , entidade associativa reconhecida como legitimada para a propositura de ação direta de inconstitucionalidade, que tem dentre seus objetivos estatutários "auxiliar os Tribunais de Contas na defesa de suas competências, de seus poderes e de seus interesses institucionais, em juízo ou fora dele", bem como "promover ação direta de inconstitucionalidade (ADI) e ação declaratória de constitucionalidade (ADC) ".

Processo administrativo referente à solicitação do Plenário do TCU, por iniciativa do Ministro Raimundo Carreiro, de parecer a respeito da inconstitucionalidade dos §§ 1º e 3º do art. 171 da Nova Lei de Licitações (Lei 14.133/2021), a fim de subsidiar a análise quanto a uma possível representação junto à Procuradoria-Geral da República, com vistas ao oferecimento de ação direta de inconstitucionalidade.

não há.

3. Interessados/Responsáveis: não há.

13.1. Ministros presentes: Ana Arraes (Presidente), Walton Alencar Rodrigues, Augusto Nardes, Raimundo Carreiro e Bruno Dantas (Relator).
13.2. Ministros-Substitutos convocados: Marcos Bemquerer Costa e André Luís de Carvalho.

BRUNO DANTAS

Trata-se de proposição elaborada pelo Ministro Raimundo Carreiro, apreciada pelo TCU na sessão de 23/6/2021, acerca de possível inconstitucionalidade dos §§ 1º e 3º do art. 171 da Lei 14.133/2021, denominada Nova Lei de Licitações, a seguir transcritos:
"Art. 171. Na fiscalização de controle será observado o seguinte:
 (...) 
§ 1º Ao suspender cautelarmente o processo licitatório, o tribunal de contas deverá pronunciar-se definitivamente sobre o mérito da irregularidade que tenha dado causa à suspensão no prazo de 25 (vinte e cinco) dias úteis, contado da data do recebimento das informações a que se refere o § 2º deste artigo, prorrogável por igual período uma única vez, e definirá objetivamente:
I - as causas da ordem de suspensão;
II - o modo como será garantido o atendimento do interesse público obstado pela suspensão da licitação, no caso de objetos essenciais ou de contratação por emergência.
 (...) 
§ 3º A decisão que examinar o mérito da medida cautelar a que se refere o § 1º deste artigo deverá definir as medidas necessárias e adequadas, em face das alternativas possíveis, para o saneamento do processo licitatório, ou determinar a sua anulação."
Naquela ocasião o Ministro Raimundo Carreiro submeteu à consideração do Plenário proposta para que a matéria fosse encaminhada à Consultoria Jurídica do TCU (Conjur) , para subsidiar eventual representação à Procuradoria-Geral da República, com vistas ao ajuizamento de ação direta de inconstitucionalidade. 
Faço reproduzir, com os ajustes que julgo pertinentes, o parecer elaborado pela Consultoria Jurídica deste tribunal (peça 3) :
"I. INTRODUÇÃO.
Tratam os presentes autos de solicitação do Plenário do TCU, por iniciativa do Ministro Raimundo Carreiro, de parecer a respeito da inconstitucionalidade dos §§ 1º e 3º do art. 171 da Nova Lei de Licitações (Lei 14.133/2021) , a fim de subsidiar a análise do Plenário quanto a uma possível representação junto à Procuradoria-Geral da República, com vistas ao oferecimento de ação direta de inconstitucionalidade.
2. A solicitação fundamenta-se nas seguintes considerações submetidas ao Plenário pelo Ministro Raimundo Carreiro, em resumo:
a) o § 1º do art. 171 da nova lei de licitações (Lei 14.133/2021) estabelece que, ao suspender cautelarmente o processo licitatório, o tribunal de contas deverá pronunciar-se definitivamente sobre o mérito da irregularidade que tenha dado causa à suspensão no prazo de 25 dias úteis, contado da data do recebimento das informações a que se refere o § 2º deste artigo, prorrogável por igual período uma única vez;
b) tal dispositivo é inconstitucional, pois invade a competência de autogoverno dos Tribunais de Contas, no sentido de que somente os Tribunais de Contas têm legitimidade para alterar as suas Leis Orgânicas (STF, ADI 4.643, rel. Min. Luiz Fux, julgamento em 15.05.2019, dentre outros precedentes) ;
c) na prática, o referido dispositivo altera a Lei Orgânica de todos os tribunais de contas, ao impor que julguem os processos licitatórios no prazo de 25 dias úteis. Ou seja, não dispõe sobre licitações e contratos, mas sim sobre processo nos tribunais de contas e, mais, sobre critérios de prioridade nos tribunais de contas;
d) Tribunais de Contas julgam diversos processos sobre os mais variados assuntos, sendo que a ordem de julgamentos decorre, primordialmente, dos critérios internacionais de auditoria (risco, materialidade, relevância e oportunidade) , expressamente previstos da Nova Lei de Licitações (art. 170) ;
e) o aludido § 1º, contrariando esses critérios, estabelece prazo único para os Tribunais de Contas julgarem todos os processos regidos pela Nova Lei de Licitações nos quais tenha havido a prolação de uma medida cautelar, como se todos fossem mais importantes do que os outros processos que tramitam nos Tribunais de Contas, tais como os relativos às contratações das empresas estatais, as concessões para exploração de petróleo, telecomunicações, rodovias, aeroportos e outros bens e serviços públicos, e tantos outros processos;
f) não se pode confundir a urgência de uma medida cautelar com a suposta urgência do mérito do processo. A cautelar é urgente, mas o mérito pode não ser. Pode ser urgente suspender uma licitação para compra de canetas, a fim de evitar a consumação de uma irregularidade, mas a compra de canetas, muitas vezes, não é, em si, urgente. E o TCU tem sempre sido atento a essas questões, dando prioridade ao que realmente é urgente;
g) o prazo de 25 dias úteis, ainda que passível de uma prorrogação, será absolutamente inexequível em questões mais complexas. No TCU, antes do relator, analisam o processo, de modo independente, o Auditor, o Diretor, o Secretário e o Procurador de Contas, sem que haja qualquer obrigatoriedade de concordância entre eles (art. 86, inciso I, e do art. 80, ambos da Lei 8.443/92) , o que reforça o caráter democrático do processo no TCU e o rico debate que é travado nos autos do processo, em benefício da análise mais justa e imparcial possível;
h) levado o processo a julgamento, poderá algum ministro pedir vista do processo que, se concedida, valerá como vista coletiva para todos os ministros pelo prazo de 20 dias, nos termos do § 2º do art. 112 do Regimento Interno do TCU;
i) o prazo de 25 dias úteis inviabiliza toda essa análise e toda a discussão dos ministros nesses casos, com prejuízos para as próprias partes e para a sociedade, inclusive para a própria União que, no caso do TCU, não raras vezes, pede o adiamento da data de julgamento para a apresentação de novos documentos;
j) apreciando situação similar, o STF declarou inconstitucional o prazo de 30 dias fixado pelo art. 2° da Lei 10.001/2000 para o Ministério Público adotar providências relativas a fatos apurados por Comissão Parlamentar de Inquérito ou apresentar justificativas ao Congresso Nacional no caso de omissão (ADI 5351, julgamento concluído em 18/6/2021) ;
k) no referido julgado, o STF entendeu que, ao dispor sobre novas atribuições, os dispositivos usurpam iniciativa reservada pela Constituição ao presidente da República para tratar de normas gerais sobre organização do Ministério Público e adentram em matéria reservada a lei complementar de iniciativa do chefe do Ministério Público estadual. No caso, o STF seguiu a mesma lógica que, reiteradamente, vem adotando em relação à competência de autogoverno dos Tribunais de Contas;
l) também são inconstitucionais o inciso II do § 1º do art. 171 e o § 3° do mesmo artigo, pois impõem ao Tribunal de Contas atribuições que são do gestor e não do órgão de controle externo, ofendendo o princípio da separação de poderes.
II. DOS DISPOSITIVOS QUESTIONADOS
3. Os questionamentos do Ministro Raimundo Carreiro referem-se ao caput e inciso II do § 1º do art. 171 da Lei 14.133/2021 (Nova Lei de Licitações) , bem como ao § 3º do mesmo artigo (grifamos) :
'Art. 171. Na fiscalização de controle será observado o seguinte:
[¿]
§ 1º Ao suspender cautelarmente o processo licitatório, o tribunal de contas deverá pronunciar-se definitivamente sobre o mérito da irregularidade que tenha dado causa à suspensão no prazo de 25 (vinte e cinco) dias úteis, contado da data do recebimento das informações a que se refere o § 2º deste artigo, prorrogável por igual período uma única vez, e definirá objetivamente:
I - as causas da ordem de suspensão;
II - o modo como será garantido o atendimento do interesse público obstado pela suspensão da licitação, no caso de objetos essenciais ou de contratação por emergência.
§ 2º Ao ser intimado da ordem de suspensão do processo licitatório, o órgão ou entidade deverá, no prazo de 10 (dez) dias úteis, admitida a prorrogação:
I - informar as medidas adotadas para cumprimento da decisão;
II - prestar todas as informações cabíveis;
III - proceder à apuração de responsabilidade, se for o caso.
§ 3º A decisão que examinar o mérito da medida cautelar a que se refere o § 1º deste artigo deverá definir as medidas necessárias e adequadas, em face das alternativas possíveis, para o saneamento do processo licitatório, ou determinar a sua anulação.'
4. De tal artigo, destacam-se três deveres expressos para os tribunais de contas, relacionados à suspensão cautelar de processo licitatório, determinada no exercício do controle externo da contratação:
a) pronunciar-se definitivamente sobre o mérito da irregularidade que deu causa à suspensão cautelar no prazo de 25 dias úteis, prorrogável única vez;
b) definir o modo como será garantido o atendimento do interesse público obstado pela suspensão da licitação, no caso de objetos essenciais ou de contratação por emergência;
c) definir as medidas necessárias e adequadas, em face das alternativas possíveis, para o saneamento do processo licitatório, ou determinar sua anulação, ao pronunciar-se sobre o mérito da medida cautelar.
5. Ao impor novos deveres aos tribunais de contas, que condicionam o exercício das suas atribuições constitucionalmente definidas, os dispositivos legais em questão (art. 171, § 1º, caput e inciso II, bem como § 3º do mesmo artigo) de fato padecem de inconstitucionalidades formal e material, conforme será visto a seguir.
III. DA INCONSTITUCIONALIDADE DO PRAZO ESTABELECIDO NO ART. 171, § 1º, DA LEI 14.133/2021
6. O primeiro dispositivo a ser analisado, o art. 171, § 1º, da Lei 14.133/2021, tem a seguinte redação:
'§ 1º Ao suspender cautelarmente o processo licitatório, o tribunal de contas deverá pronunciar-se definitivamente sobre o mérito da irregularidade que tenha dado causa à suspensão no prazo de 25 (vinte e cinco) dias úteis, contado da data do recebimento das informações a que se refere o § 2º deste artigo, prorrogável por igual período uma única vez, e definirá objetivamente:'
7. Como se vê, o referido dispositivo estabelece dever para o tribunal de contas de se pronunciar no prazo de 25 dias úteis, prorrogável uma única vez, sobre o mérito da irregularidade que ensejou a suspensão cautelar de licitação.
8. Trata-se de norma que interfere no funcionamento e na organização dos tribunais de contas, pois, para buscar cumprir tal prazo, precisarão reorganizar internamente sua força de trabalho, realocando auditores e redirecionando esforços de técnicos e autoridades para a análise dos processos que envolvam medidas cautelares em licitações.
9. Como observou o ministro Raimundo Carreiro, o dispositivo em questão na prática altera as leis orgânicas de todos os tribunais de contas, ao estabelecer prazo uniforme, e, consequentemente, induzir prioridade, desprezando as peculiaridades de cada tribunal, bem como os critérios de oportunidade, materialidade, relevância e risco por eles adotados, em observância às normas internacionais relativas às entidades fiscalizadoras.
10. A propósito, justamente por se tratar de questão atinente à organização interna, o próprio TCU já confere prioridade aos processos que envolvem medidas cautelares, conforme dispõe seu regimento interno (grifamos) :
Regimento interno do TCU:
'Art. 159. Consideram-se urgentes, e nessa qualidade terão tramitação preferencial, os documentos e processos referentes a:
[¿]
VI - medidas cautelares;
[¿]
Art. 179. A citação, a audiência ou a notificação, bem como a comunicação
De diligência e de rejeição de alegações de defesa, far-se-ão:
[¿]
§ 2º no caso de adoção de medida cautelar pelo Tribunal, pelo Presidente, ou pelos relatores, as comunicações poderão ser efetivadas pelo meio mais célere possível, entre os previstos no inciso I do caput, observado o § 4º do art. 276.'
11. Tal prioridade é detalhadamente tratada em resolução do TCU (grifamos) :
Resolução TCU 259/2014
'Art. 21. As unidades técnicas e os gabinetes deverão dar tratamento prioritário aos processos nos quais deva ser apreciada a adoção ou manutenção de medida cautelar.
[¿]
Art. 22. A manifestação da unidade técnica quanto à adoção ou não de medida cautelar deve ser encaminhada diretamente ao relator, no prazo máximo de cinco dias úteis após o recebimento do pedido pela unidade.
[¿]
Art. 23. Realizada oitiva prévia, nos termos do art. 276, § 2º, do Regimento Interno, a unidade técnica deverá encaminhar ao gabinete do relator análise conclusiva sobre os fundamentos da medida cautelar, no prazo máximo de dez dias.
Parágrafo único. O prazo de que trata o caput será contado a partir do recebimento da resposta da oitiva prévia ou, em caso de ausência de manifestação, do término do prazo para resposta.
Art. 24. Independentemente dos prazos fixados nos arts. 22 e 23 desta Resolução, a unidade técnica deverá observar situações em que a iminência da ocorrência do evento exija maior celeridade na adoção de providências de forma a possibilitar a concessão da medida cautelar em tempo hábil.
Art. 25. Na impossibilidade de cumprimento dos prazos de que tratam os arts. 22 e 23 desta Resolução, a unidade técnica deverá cientificar o relator acerca das razões que inviabilizam o seu cumprimento, indicando, ainda, o prazo necessário à conclusão dos trabalhos.
Art. 26. Concedida a medida cautelar, a unidade técnica deverá, imediatamente, providenciar a expedição das comunicações pertinentes.
Art. 27. Após o recebimento da resposta da oitiva obrigatória de que trata o art. 276, § 3º, do Regimento Interno, ou, findo o prazo concedido sem que tenham sido apresentadas as manifestações das partes, a unidade técnica deverá submeter o processo à apreciação do relator com:
I - análise e proposta tão somente quanto aos fundamentos e à manutenção ou não da cautelar; ou
II - análise e proposta de mérito quando o estado do processo assim o permitir.
§1º A manifestação da unidade técnica prevista no caput deste artigo deverá ocorrer, no máximo, em quinze dias do recebimento da resposta enviada pelas partes ou no prazo fixado pelo relator ou por colegiado deste Tribunal.
§2º na impossibilidade de cumprimento do prazo de que trata o parágrafo anterior, a unidade técnica deverá informar ao relator sobre os elementos que inviabilizaram o seu cumprimento, indicando, ainda, o prazo necessário à conclusão dos trabalhos, com vistas à análise da conveniência da manutenção da cautelar, ante a possibilidade da ocorrência do perigo da demora inverso.
Art. 28. O processo não mais estará sujeito à prioridade estabelecida no art. 21 desta Resolução nas seguintes hipóteses:
I - revogação da medida cautelar;
II - revogação ou anulação do procedimento licitatório ou do ato ou contrato objeto da cautelar; ou
III - ocorrência de qualquer outro fato que possa levar à perda de objeto da cautelar.
Parágrafo único. As ocorrências de que tratam os incisos II e III deverão ser comprovadas por documentação juntada aos autos e comunicadas, de pronto, ao relator.'
12. Além disso, como também observou o ministro Raimundo Carreiro, o prazo de 25 dias úteis mostra-se inexequível para questões mais complexas, sobretudo considerando a configuração do sistema de controle externo, no âmbito do qual as decisões são precedidas obrigatoriamente da manifestação da unidade técnica competente - integrada por auditores de controle externo - e, conforme o caso, também pelo ministério público que atua junto ao tribunal de contas. Essa particularidade tem previsão expressa na Lei Orgânica do TCU (grifamos) :
Lei 8.443/1992 (Lei Orgânica do TCU) 
'Art. 1º, § 3º Será parte essencial das decisões do Tribunal ou de suas Câmaras:
I - o relatório do Ministro-Relator, de que constarão as conclusões da instrução (do Relatório da equipe de auditoria ou do técnico responsável pela análise do processo, bem como do parecer das chefias imediatas, da Unidade Técnica) , e do Ministério Público junto ao Tribunal;
II - fundamentação com que o Ministro-Relator analisará as questões de fato e de direito;
III - dispositivo com que o Ministro-Relator decidirá sobre o mérito do processo.'
13. A obrigatoriedade de constar as conclusões da unidade técnica no relatório do ministro relator, prevista expressamente na Lei Orgânica do TCU, constitui relevante garantia do padrão técnico da atuação do tribunal de contas.
14. Em razão da inovação legal ora questionada (art. 171, § 1º, da Lei 14.133/2021) , deverão ser realizados, no exíguo prazo de 25 dias úteis, prorrogável uma única vez: a manifestação da unidade técnica sobre o mérito da irregularidade (o que compreende a análise do auditor de controle externo designado e os pareceres das chefias imediatas - em dois níveis hierárquicos -, que podem ou não ser concordantes entre si) ; o parecer do ministério público, conforme o caso; e o julgamento pelo tribunal, que pode vir a ser suspenso em razão de pedido de vista por membro do colegiado.
15. Como visto no art. 27 da Resolução TCU 259/2014, anteriormente transcrito, a unidade técnica dispõe de 15 dias, contados do recebimento da resposta enviada pelas partes, para apresentar manifestação tão somente quanto aos fundamentos e à manutenção ou não da cautelar (não sobre o mérito, que só é apreciado nesse momento se o estado do processo permitir) , sendo que esse prazo, na impossibilidade de cumprimento, pode ser alterado por proposta da unidade técnica.
16. Desse modo, para buscar cumprir o prazo de 25 dias úteis previsto no art. 171, § 1º, da Lei 14.133/2021, prorrogável única vez, para análise do mérito das irregularidades, o TCU certamente precisará alterar sua organização e funcionamento internos.
17. Cumpre ainda destacar que, além de licitações, o TCU apura e julga irregularidades na aplicação de recursos públicos atinentes às mais diversas ações estatais de elevada complexidade e relevância, a exemplo de obras rodoviárias, aeroportos, energia, saúde (incluindo ações relacionadas ao combate à pandemia do novo coronavírus) , pessoal, regimes geral e próprio de previdência, dentre outros. Nesse contexto, o esforço empreendido para cumprir o prazo de 25 dias úteis para apreciação do mérito de irregularidades objeto de cautelar em processo licitatório poderá prejudicar outras fiscalizações do TCU, tão ou mais importantes e urgentes.
18. Vê-se, portanto, que em casos complexos o prazo dificilmente será cumprido com a qualidade e o rigor técnico que caracterizam a atuação do TCU, e, ainda, sem preterir outras atividades de controle igualmente ou mais relevantes, constituindo tal prazo verdadeira limitação ao exercício do controle externo.
19. Assim, a inconstitucionalidade formal do art. 171, § 1º, da Lei 14.133/2021 é clara, pois o dispositivo em questão não trata de licitação ou contratos, mas da atuação do controle externo, impondo-lhe limitação. Considerando que o processo legislativo que resultou na Lei 14.133/2021 foi de autoria da Câmara dos Deputados (Projeto de Lei 4253/2020, substitutivo ao Projeto de Lei do Senado 559/2013) , o mencionado dispositivo viola os arts. 73 c/c 96, I, 'a', e II, 'd', da CF, que, segundo pacífico entendimento do STF, conferem às cortes de contas as prerrogativas de autonomia e autogoverno, incluindo a iniciativa privativa para o processo legislativo atinente à alteração da sua organização e funcionamento:
Constituição Federal
'Art. 73. O Tribunal de Contas da União, integrado por nove Ministros, tem sede no Distrito Federal, quadro próprio de pessoal e jurisdição em todo o território nacional, exercendo, no que couber, as atribuições previstas no art. 96.
Art. 96. Compete privativamente:
I - aos tribunais:
a) eleger seus órgãos diretivos e elaborar seus regimentos internos, com observância das normas de processo e das garantias processuais das partes, dispondo sobre a competência e o funcionamento dos respectivos órgãos jurisdicionais e administrativos;
[¿]
II - ao Supremo Tribunal Federal, aos Tribunais Superiores e aos Tribunais de Justiça propor ao Poder Legislativo respectivo, observado o disposto no art. 169:
[¿]
d) a alteração da organização e da divisão judiciárias;'
20. Com efeito, no sentido de que a Constituição Federal de 1988 assegurou aos tribunais de contas, tal como aos tribunais do Poder Judiciário, autonomia e autogoverno, o que compreende competência privativa para iniciar o processo legislativo que vise a alterar sua organização e funcionamento, inclusive sua forma de atuação, competências, garantias e deveres, há farta jurisprudência do STF (grifos nossos) :
'AÇÃO DIRETA DE INCONSTITUCIONALIDADE. MEDIDA CAUTELAR. ATRICON. LEGITIMIDADE AD CAUSAM. PERTINÊNCIA TEMÁTICA. LEI COMPLEMENTAR ESTADUAL Nº 142/2011. INCONSTITUCIONALIDADE FORMAL. VÍCIO DE INICIATIVA. VIOLAÇÃO ÀS PRERROGATIVAS DA AUTONOMIA E DO AUTOGOVERNO DOS TRIBUNAIS DE CONTAS. MEDIDA CAUTELAR DEFERIDA.
1. As Cortes de Contas do país, conforme reconhecido pela Constituição de 1988 e por esta Suprema Corte, gozam das prerrogativas da autonomia e do autogoverno, o que inclui, essencialmente, a iniciativa reservada para instaurar processo legislativo que pretenda alterar sua organização e seu funcionamento, como resulta da interpretação lógico-sistemática dos artigos 73, 75 e 96, II, 'd', CRFB/88. Precedentes: ADI 1.994/ES, Rel. Ministro Eros Grau, DJe 08.09.06; ADI 789/DF, Rel. Ministro Celso de Mello, DJ 19/12/94.
2. O ultraje à prerrogativa de instaurar o processo legislativo privativo traduz vício jurídico de gravidade inquestionável, cuja ocorrência indubitavelmente reflete hipótese de inconstitucionalidade formal, apta a infirmar, de modo irremissível, a própria integridade do ato legislativo eventualmente concretizado. Precedentes: ADI 1.381 MC/AL, Rel. Ministro Celso de Mello, DJ 06.06.2003; ADI 1.681 MC/SC, Rel. Ministro Maurício Corrêa, DJ 21.11.1997.
3. A Associação dos Membros do Tribunal de Contas do Brasil - ATRICON, por se tratar de entidade de classe de âmbito nacional e haver comprovado, in casu, a necessária pertinência temática, é agente dotado de legitimidade ativa ad causam para propositura da presente Ação Direta de Inconstitucionalidade, nos termos do art. 103, IX, da Constituição Federal, conforme, inclusive, já amplamente reconhecido pelo Plenário desta Corte. Precedentes: ADI 4418 MC/TO, Relator Min. Dias Toffoli, DJe 15.06.2011; ADI 1.873/MG, Relator Min. Marco Aurélio, DJ de 19.09.03.
4. Inconstitucionalidade formal da Lei Complementar Estadual 142/2011, de origem parlamentar, que altera diversos dispositivos da Lei Orgânica do Tribunal de Contas do Estado do Rio de Janeiro, por dispor sobre forma de atuação, competências, garantias, deveres e organização do Tribunal de Contas estadual, matéria de iniciativa privativa à referida Corte. 5. Deferido o pedido de medida cautelar a fim de determinar a suspensão dos efeitos da Lei Complementar Estadual 142, de 08 de agosto de 2011, da lavra da Assembleia Legislativa do Estado do Rio de Janeiro, até o julgamento definitivo da presente ação direta de inconstitucionalidade.'
 (ADI 4643 MC, Relator: LUIZ FUX, Tribunal Pleno, julgado em 06/11/2014) 
'Ação direta de inconstitucionalidade. Lei estadual 2.351, de 11 de maio de 2010, de Tocantins, que alterou e revogou dispositivos da Lei estadual 1.284, de 17 de dezembro de 2001 (Lei Orgânica do Tribunal de Contas do Estado do Tocantins) . Lei originária de proposição parlamentar. Interferência do Poder Legislativo no poder de autogoverno e na autonomia do Tribunal de Contas do Estado. Vício de iniciativa. Inconstitucionalidade formal. Medida cautelar deferida. Procedência da ação.
1. As cortes de contas seguem o exemplo dos tribunais judiciários no que concerne às garantias de independência, sendo também detentoras de autonomia funcional, administrativa e financeira, da quais decorre, essencialmente, a iniciativa reservada para instaurar processo legislativo que pretenda alterar sua organização e funcionamento, conforme interpretação sistemática dos arts. 73, 75 e 96, II, d, da Constituição Federal.
2. A jurisprudência do Supremo Tribunal Federal tem se orientado no sentido de reconhecer a inconstitucionalidade formal, por vício de iniciativa, das disposições que, sendo oriundas de proposição parlamentar ou mesmo de emenda parlamentar, impliquem alteração na organização, na estrutura interna ou no funcionamento dos tribunais de contas. Precedentes: ADI 3.223, de minha relatoria, Tribunal Pleno, DJe de 2/2/15; ADI 1.994/ES, Rel. Min. Eros Grau, DJ de 8/9/06; ADI 789/DF, Rel. Min. Celso de Mello, DJ de 19/12/94.
3. A Lei 1.284/2010 é formalmente inconstitucional, por vício de iniciativa, pois, embora resultante de projeto de iniciativa parlamentar, dispôs sobre forma de atuação, competências, garantias, deveres e organização do Tribunal de Contas estadual.
4. Ação julgada procedente.'
 (ADI 4418, Relator: DIAS TOFFOLI, Tribunal Pleno, julgado em 15/12/2016) 
21. Adicionalmente, como observado pelo Ministro Raimundo Carreiro, recentemente o STF, apreciando situação análoga a que ora se examina, declarou inconstitucional o prazo de 30 dias fixado pelo art. 2° da Lei 10.001/2000 para o Ministério Público adotar providências relativas a fatos apurados por Comissão Parlamentar de Inquérito ou apresentar justificativas ao Congresso Nacional no caso de omissão. Tal decisão fundamentou-se justamente na usurpação da iniciativa privativa - no caso, do Presidente da República e/ou do chefe do Ministério Público (ADI 5351, julgamento concluído em 18/6/2021) .
22. Assim, de fato a expressão 'no prazo de 25 (vinte e cinco) dias úteis, contado da data do recebimento das informações a que se refere o § 2º deste artigo, prorrogável por igual período uma única vez' constante do art. 171, § 1º, da Lei 14.133/2021 incorre em inconstitucionalidade formal subjetiva, por violação à iniciativa privativa do tribunal de contas para processos legislativos visando a alteração da sua organização e funcionamento (violação ao art. 73 c/c art. 96, inciso I, alínea 'a', e inciso II, alínea 'd', da Constituição Federal) .
23. Além da inconstitucionalidade formal subjetiva (vício de iniciativa do projeto de lei) , demonstrada nos parágrafos anteriores, o art. 171, § 1º, da Lei 14.133/2021 também viola regra de competência legislativa, ao estabelecer, indistintamente para todos os tribunais de contas do país, a despeito de suas peculiaridades, prazo de 25 dias úteis para pronunciamento acerca da irregularidade que tiver ensejado a suspensão cautelar de processo licitatório.
24. Como visto anteriormente, a fixação de tal prazo interfere na organização e funcionamento dos tribunais de contas. Ocorre que a União não dispõe de competência para legislar sobre a organização e funcionamento dos tribunais de contas estaduais e municipais, que, segundo norma expressa da Constituição Federal (art. 75) , são regidos pelas respectivas Constituições Estaduais, observando, por simetria, as normas estabelecidas na Constituição Federal para o TCU.
Constituição Federal
'Art. 75. As normas estabelecidas nesta seção aplicam-se, no que couber, à organização, composição e fiscalização dos Tribunais de Contas dos Estados e do Distrito Federal, bem como dos Tribunais e Conselhos de Contas dos Municípios.
Parágrafo único. As Constituições estaduais disporão sobre os Tribunais de Contas respectivos, que serão integrados por sete Conselheiros.'
25. Em razão do princípio da simetria expressamente previsto no art. 75, caput, da Constituição Federal, acima transcrito, a autonomia e autogoverno conferidos ao TCU pelo art. 73 c/c art. 96 da CF são também prorrogativas dos tribunais de contas estaduais ou municipais, que se organizam por meio das respectivas leis orgânicas e regimentos internos.
26. Ocorre que o prazo de 25 dias úteis fixado pelo art. 171, § 1º, da Lei 14.133/2021 não tem previsão na Constituição Federal, não podendo ser imposto aos tribunais de contas estaduais e municipais com base no princípio da simetria.
27. O referido dispositivo legal também não se insere na competência da União para legislar sobre normas gerais de licitação e contratação (art. 22, XXVII, da CF) , pois não trata de prazo do processo licitatório, mas de prazo para exercício do Controle Externo.
28. Assim, ao fixar prazo para pronunciamento pelos tribunais de contas por meio do art. 171, § 1º, da Lei 14.133/2021, a União invadiu competência legislativa reservada aos estados-membros para legislarem sobre a organização e funcionamento dos respectivos tribunais, a partir de projetos de lei por eles propostos.
29. Desse modo, o art. 171, § 1º, da Lei 14.133/2021, notadamente a expressão 'no prazo de 25 (vinte e cinco) dias úteis, contado da data do recebimento das informações a que se refere o § 2º deste artigo, prorrogável por igual período uma única vez' apresenta vício de inconstitucionalidade formal orgânica, violando os artigos 18, 25, caput e § 1º, c/c art. 73, 75 e 96 da Constituição Federal.
30. Além disso, o referido dispositivo também incide em inconstitucionalidade material, pois prejudica o exercício das atribuições constitucionalmente atribuídas aos tribunais de contas, estabelecidas no art. 71 da Constituição Federal.
31. Com efeito, o exíguo prazo de 25 dias úteis fixado no mencionado dispositivo tende a compelir o tribunal a adotar análises mais superficiais do mérito de irregularidades que ensejaram a suspensão cautelar do certame e/ou a preterir as demais matérias objeto do controle externo. Ou seja, além de potencialmente impedir o necessário aprofundamento do exame de casos complexos envolvendo licitações objeto de cautelar, também pode prejudicar a tempestiva atuação da Corte de Contas na apuração de outras irregularidades que, embora graves e urgentes, até mesmo objeto de medidas cautelares, não digam respeito a processo licitatório.
32. Ademais, a medida cautelar para suspensão do processo licitatório tem por finalidade evitar prejuízo ao interesse público decorrente da consumação de contratação apontada como irregular, bem como assegurar a eficácia de futura decisão de mérito do tribunal de contas. Ocorre que, nos casos em que não seja possível ao tribunal cumprir o mencionado prazo, os interessados no prosseguimento das licitações suspensas provavelmente ajuizarão ações com vistas a obter decisões judiciais que declarem a cessação dos efeitos das medidas cautelares.
33. Não é difícil perceber, portanto, que o art. 171, § 1º, da Lei 14.133/2021 pode frustrar os objetivos pretendidos com a adoção de medida cautelar no âmbito dos tribunais de contas, resultando na consumação das irregularidades e dos prejuízos que se pretendiam evitar, bem como na total ineficácia da futura decisão de mérito.
34. A possibilidade de os tribunais de contas determinarem medidas cautelares está compreendida na função fiscalizatória a eles atribuídas pela Constituição Federal, como corolário da teoria dos poderes implícitos, há muito tempo reconhecido pelo STF (grifamos) :
'PROCEDIMENTO LICITATÓRIO. IMPUGNAÇÃO. COMPETÊNCIA DO TCU. CAUTELARES. CONTRADITÓRIO. AUSÊNCIA DE INSTRUÇÃO. 1- Os participantes de licitação têm direito à fiel observância do procedimento estabelecido na lei e podem impugná-lo administrativa ou judicialmente. Preliminar de ilegitimidade ativa rejeitada. 2- Inexistência de direito líquido e certo. O Tribunal de Contas da União tem competência para fiscalizar procedimentos de licitação, determinar suspensão cautelar (artigos 4º e 113, § 1º e 2º da Lei 8.666/93) , examinar editais de licitação publicados e, nos termos do art. 276 do seu Regimento Interno, possui legitimidade para a expedição de medidas cautelares para prevenir lesão ao erário e garantir a efetividade de suas decisões) . 3- A decisão encontra-se fundamentada nos documentos acostados aos autos da Representação e na legislação aplicável. 4- Violação ao contraditório e falta de instrução não caracterizadas. Denegada a ordem.'
 (MS 24510, Relatora: ELLEN GRACIE, Tribunal Pleno, julgado em 19/11/2003, DJ 19-03-2004) 
35. Da fundamentação desse paradigmático precedente do STF, vale destacar o seguinte trecho: 'se as Cortes de Contas têm legitimidade para determinar que os órgãos ou entidades da Administração interessada adotem as medidas necessárias ao exato cumprimento da lei, com maior propriedade, possuem legitimidade para a expedição de medidas cautelares, como a ora impugnada, a fim de prevenir a ocorrência de lesão ao erário ou a direito alheio, bem como garantir a efetividade de suas decisões'.
36. Ora, se a competência dos tribunais de contas para expedir medidas cautelares decorre da sua atribuição constitucional de 'assinar prazo para que o órgão ou entidade adote as providências necessárias ao exato cumprimento da lei', prevista no art. 71, inciso IX da CF, é de se concluir que o risco de frustração dos objetivos das medidas cautelares proporcionado pelo prazo previsto no art. 171, § 1º, da Lei 14.133/2021 atenta contra o próprio art. 71 da Constituição Federal.
37. Portanto, a expressão 'no prazo de 25 (vinte e cinco) dias úteis, contado da data do recebimento das informações a que se refere o § 2º deste artigo, prorrogável por igual período uma única vez', constante do art. 171, § 1º, da Lei 14.133/2021, viola o art. 71 da Constituição Federal, por constituir embaraço ao exercício das competências finalísticas dos tribunais de contas, incorrendo em inconstitucionalidade material.
IV. DA INCONSTITUCIONALIDADE DO INCISO II DO § 1º E DO § 3º DO ART. 171 DA LEI 14.133/2021
38. Também são objeto da presente análise o inciso II do § 1º e o § 3º do art. 171 da Lei 14.133/2021 (grifamos) :
'Art. 171. § 1º Ao suspender cautelarmente o processo licitatório, o tribunal de contas deverá pronunciar-se definitivamente sobre o mérito da irregularidade que tenha dado causa à suspensão no prazo de 25 (vinte e cinco) dias úteis, contado da data do recebimento das informações a que se refere o § 2º deste artigo, prorrogável por igual período uma única vez, e definirá objetivamente:
I - as causas da ordem de suspensão;
II - o modo como será garantido o atendimento do interesse público obstado pela suspensão da licitação, no caso de objetos essenciais ou de contratação por emergência.
[¿]
§ 3º A decisão que examinar o mérito da medida cautelar a que se refere o § 1º deste artigo deverá definir as medidas necessárias e adequadas, em face das alternativas possíveis, para o saneamento do processo licitatório, ou determinar a sua anulação.'
39. Tais dispositivos estabelecem para os tribunais de contas deveres que os impelem a extrapolar os limites da sua competência constitucional de controle externo.
40. É certo que, ao suspender cautelarmente processo licitatório, o tribunal de contas deve cuidar para não causar ao interesse público prejuízo maior que aquele que se pretende evitar com a adoção da tutela de urgência.
41. Por isso, ao lado dos requisitos positivos para a adoção da medida cautelar (perigo da demora e plausibilidade do direito) , deve-se demonstrar também a ausência do requisito negativo atinente ao perigo da demora inverso. Nesse sentido, há expressa previsão normativa no âmbito do TCU:
Resolução TCU 259/2014
Art. 22. A manifestação da unidade técnica quanto à adoção ou não de medida cautelar deve ser encaminhada diretamente ao relator, no prazo máximo de cinco dias úteis após o recebimento do pedido pela unidade.
Parágrafo único. Na manifestação de que trata o caput deste artigo, a unidade técnica incluirá, necessariamente, análise conclusiva sobre a presença ou não dos pressupostos da plausibilidade jurídica e do perigo da demora, sob a ótica exclusiva do interesse público, bem assim esclarecerá sobre a incidência de eventual perigo da demora inverso.
42. Nesse contexto, parece óbvio que, tratando-se de contratações por emergência ou para objetos essenciais, o tribunal de contas não deve conceder medida cautelar sem antes certificar-se da possibilidade de atendimento do interesse público, mesmo com a suspensão do certame. É ainda exigível do tribunal de contas, como dever de fundamentação, que decline as razões pelas quais considera que o interesse público será atendido ou, no mínimo, que não será prejudicado em maior medida do que com o prosseguimento do procedimento licitatório. Isso já é feito no âmbito do TCU, como visto no art. 22, parágrafo único, da Resolução 259/2014, acima transcrito.
43. Contudo, não cabe ao tribunal de contas definir o modo como o interesse público deve ser atendido, eis que tal definição compreende juízo de conveniência e oportunidade que compete exclusivamente ao administrador público. A decisão sobre qual providência deve ser adotada dentre aquelas que potencialmente satisfazem o interesse público é tipicamente ato de gestão discricionário, e não ato de controle externo.
44. Assim, conquanto o tribunal de contas, ao suspender um processo licitatório, deva cuidar para não inviabilizar o alcance do interesse público, não pode substituir-se ao gestor, usurpando sua competência, a fim de determinar a melhor forma para que o interesse público seja alcançado.
45. Desse modo, o dispositivo legal em questão (art. 171, § 1º, inciso II, da Lei 14.133/2021) incorre em inconstitucionalidade formal e material.
46. Incorre em inconstitucionalidade formal subjetiva porque, embora decorrente de projeto de lei proposto pelo parlamento, cria dever para o tribunal de contas, interferindo na sua organização e funcionamento, desrespeitando suas prerrogativas de autonomia e autogoverno, que incluem iniciativa privativa para processo legislativo com tal finalidade. Viola, portanto, os arts. 73 c/c 96, I, 'a', e II, 'd', da CF.
47. Incide também em inconstitucionalidade formal orgânica, pois, como já mencionado, a União não dispõe de competência legislativa para estabelecer deveres aos tribunais de contas estaduais, notadamente quando não possam ser considerados consequência das normas da Constituição Federal aplicáveis por simetria. Ofende, portanto, os arts. 18, 25, caput e § 1º, c/c art. 73, 75 e 96 da Constituição Federal.
48. Incorre anda em inconstitucionalidade material porque impõe aos tribunais de contas atribuição típica de gestor público, estranha à atividade de controle externo, violando o art. 2º da Constituição Federal, que consagra o princípio da separação dos poderes, bem como o art. 71, também da Constituição Federal, que estabelece as competências do TCU e, por simetria, dos demais tribunais de contas.
49. Nas mesmas espécies de inconstitucionalidade e pelos mesmos motivos incide o § 3º do art. 171 da Lei 14.133/2021, que fixou para os tribunais de contas o dever de 'definir as medidas necessárias e adequadas, em face das alternativas possíveis, para o saneamento do processo licitatório'.
50. Cabe ao Controle Externo tão somente apontar a irregularidade e a necessidade de saneamento - se for possível o saneamento -, mas a definição das medidas necessárias e adequadas, dentre as alternativas possíveis, é ato essencialmente discricionário, de competência exclusiva do gestor público.
51. Assim, tanto o § 1º, inciso II, quando o § 3º, ambos do art. 171 da Lei 14.133/2021 são formalmente inconstitucionais, por violarem os arts. 18, 25, caput e § 1º, c/c art. 73, 75 e 96 da CF, da Constituição Federal, e materialmente inconstitucionais, por violarem os artigos 2º e 71, também da da Constituição Federal.
V. DA INTERPRETAÇÃO CONFORME A CONSTITUIÇÃO FEDERAL
52. Especificamente a respeito do art. 171, § 1º, da Lei 14.133/2021, que estabeleceu o prazo de 25 dias úteis para pronunciamento sobre o mérito da irregularidade ensejadora de suspensão cautelar de licitação, vislumbra-se a possibilidade, subsidiariamente à declaração de inconstitucionalidade, de dar-lhe interpretação conforme a Constituição Federal, de modo a se fixar o entendimento de que eventual descumprimento do referido prazo não importa em cessação dos efeitos da medida cautelar ou em qualquer outra sanção.
53. Nessa hipótese, estar-se-á reconhecendo a natureza de 'prazo impróprio' do referido dispositivo legal, ou seja, prazo cujo descumprimento não resulta em sanção processual, como ocorre geralmente com os prazos legais dirigidos a magistrados, a exemplo daqueles estabelecidos no art. 226 do Código de Processo Civil:
'Art. 226. O juiz proferirá:
I - os despachos no prazo de 5 (cinco) dias;
II - as decisões interlocutórias no prazo de 10 (dez) dias;
III - as sentenças no prazo de 30 (trinta) dias.'
54. Acerca da distinção entre prazos próprios e impróprios, explica Elpídio Donizetti:
'Com relação às consequências processuais, os prazos se subdividem em próprios e impróprios.
Próprios são os prazos destinados à prática dos atos processuais pelas partes. Esses, uma vez não observados, ensejam a perda da faculdade de praticar o ato, incidindo o ônus respectivo (preclusão temporal) .
Impróprios, a seu turno, são os prazos atinentes aos atos praticados pelo juiz. Diferentemente dos prazos próprios, entende-se que os impróprios, uma vez desrespeitados, não geram qualquer consequência no processo, o que, do ponto vista da efetividade do processo, é lamentável. [¿] Podemos citar como exemplos de prazos impróprios os descritos no art. 226 do CPC: prazo de 5 dias para proferir despacho; prazo de 10 dias para as decisões interlocutórias e de 30 dias para as sentenças.'
 (Curso Didático de Direito Processual Civil, 2017, p. 500, grifamos) 
55. A mera leitura do artigo 171 da Lei 14.133/2021, por si, já sugere a conclusão que o prazo de 25 dias úteis estabelecido para os tribunais de contas é impróprio, uma vez que no seu § 4º há previsão de sanção ante o descumprimento do prazo fixado para o órgão ou entidade licitante, mas não há previsão de sanção pelo descumprimento do prazo estabelecido para o tribunal de contas:
'Art. 171. Na fiscalização de controle será observado o seguinte:
[¿]
§ 1º Ao suspender cautelarmente o processo licitatório, o tribunal de contas deverá pronunciar-se definitivamente sobre o mérito da irregularidade que tenha dado causa à suspensão no prazo de 25 (vinte e cinco) dias úteis, contado da data do recebimento das informações a que se refere o § 2º deste artigo, prorrogável por igual período uma única vez, e definirá objetivamente:
I - as causas da ordem de suspensão;
II - o modo como será garantido o atendimento do interesse público obstado pela suspensão da licitação, no caso de objetos essenciais ou de contratação por emergência.
§ 2º Ao ser intimado da ordem de suspensão do processo licitatório, o órgão ou entidade deverá, no prazo de 10 (dez) dias úteis, admitida a prorrogação:
I - informar as medidas adotadas para cumprimento da decisão;
II - prestar todas as informações cabíveis;
III - proceder à apuração de responsabilidade, se for o caso.
§ 3º A decisão que examinar o mérito da medida cautelar a que se refere o § 1º deste artigo deverá definir as medidas necessárias e adequadas, em face das alternativas possíveis, para o saneamento do processo licitatório, ou determinar a sua anulação.
§ 4º O descumprimento do disposto no § 2º deste artigo ensejará a apuração de responsabilidade e a obrigação de reparação do prejuízo causado ao erário.'
56. A ausência de previsão de sanção para o prazo fixado aos tribunais de contas decerto foi proposital, pois, embora os referidos tribunais não integrem o Poder Judiciário, seus membros são equiparados a magistrados e exercem atribuições da judicatura (art. 73, § § 3º e 4º, da Constituição Federal, grifamos) :
'§ 3° Os Ministros do Tribunal de Contas da União terão as mesmas garantias, prerrogativas, impedimentos, vencimentos e vantagens dos Ministros do Superior Tribunal de Justiça, aplicando-se-lhes, quanto à aposentadoria e pensão, as normas constantes do art. 40.
§ 4º O auditor, quando em substituição a Ministro, terá as mesmas garantias e impedimentos do titular e, quando no exercício das demais atribuições da judicatura, as de juiz de Tribunal Regional Federal.'
57. Assim, considerando que os prazos legais dirigidos a magistrados em regra são impróprios, outra não pode ser a conclusão que pela natureza de prazo impróprio daquele estabelecido no § 1º do art. 171 da Lei 14.133/2021, dirigido aos tribunais de contas.
58. Não obstante, embora todos os elementos legais e doutrinários conduzam à conclusão de que o aludido prazo é impróprio, mostra-se imprescindível a obtenção de pronunciamento do STF nesse sentido, em sede de controle abstrato de constitucionalidade.
59. Isso porque, à medida que o referido prazo eventualmente seja descumprido pelos tribunais de contas, provavelmente os casos serão judicializados nos mais diversos foros, não se podendo desconsiderar o risco de que venham a ser proferidas decisões judiciais decretando a cessação dos efeitos de medidas cautelares, possibilitando a ocorrência de prejuízos ao erário irreversíveis e a ineficácia de decisões de mérito nos respectivos processos de Controle Externo, situação que ofende o art. 71 da CF, por vulnerar as competências constitucionais dos tribunais de contas, bem como o art. 73, § 3º e 4º, também da CF, que equipara seus membros a magistrados.
60. Desse modo, caso o TCU delibere por representar junto à Procuradoria-Geral da República com vistas ao oferecimento de ação direta de inconstitucionalidade, recomenda-se requerer que, subsidiariamente ao pedido de declaração de inconstitucionalidade, seja dada interpretação conforme a Constituição à expressão 'no prazo de 25 (vinte e cinco) dias úteis, contado da data do recebimento das informações a que se refere o § 2º deste artigo, prorrogável por igual período uma única vez', constante do art. 172, § 1º, da Lei 14.133/2021, a fim de compatibilizá-la com os artigos 71 e 73, § 3º e § 4º, da CF, considerando, para tanto, o referido prazo como impróprio, de modo que eventual descumprimento não implique a cessação dos efeitos da suspensão cautelar do processo licitatório, ou alguma outra sanção.
VI. DA NECESSIDADE DE SE REQUERER MEDIDA CAUTELAR
61. A Lei 14.133/2021 está em vigor desde sua publicação, em 1º de abril deste ano, sendo desde então facultado à Administração licitar de acordo com essa lei, que se tornará obrigatória após prazo de dois anos (art. 191 c/c art. 193) .
62. Considerando que já é possível a realização de licitações regidas pela Lei 14.133/2021, mostra-se iminente o perigo de dano decorrente das inconstitucionalidades mencionadas neste parecer, notadamente o elevado risco de:
a) prejuízo ao erário com a consumação de irregularidades que se pretenderam evitar com a suspensão cautelar de certames licitatórios, nos casos em que não seja possível cumprir o exíguo prazo de 25 dias, prorrogável única vez;
b) limitação ao aprofundamento do exame do mérito de irregularidades em processo licitatório ensejadoras de medida cautelar, o que pode resultar em decisões injustas e prejudiciais para o erário ou para os responsáveis;
c) intempestividade na apuração e processamento de irregularidades que não envolvam licitações, ainda que sejam graves e demandem providencias urgentes;
d) usurpação pelos tribunais de contas da competência dos gestores públicos, no que se refere ao modo como será garantido o atendimento do interesse público obstado pela suspensão da licitação ou para definir as medidas necessárias e adequadas para o saneamento do processo licitatório, em face das alternativas possíveis.
63. As considerações anteriores deste parecer demonstram a inconstitucionalidade formal e material do art. 171, § 1º, da Lei 14.133/2021, quanto à expressão 'no prazo de 25 (vinte e cinco) dias úteis, contado da data do recebimento das informações a que se refere o § 2º deste artigo, prorrogável por igual período uma única vez', bem como do inciso II do mesmo parágrafo e, ainda do § 3º do mesmo artigo. Há, portanto, plausibilidade jurídica de eventual declaração de inconstitucionalidade dos referidos dispositivos (probabilidade do direito) .
64. Assim, na eventual representação junto à Procuradoria-Geral da República com vistas ao oferecimento de ação direta de inconstitucionalidade, recomenda-se, diante da urgência do caso, que seja proposto o requerimento de medida cautelar, nos termos dos art. 10 e seguintes da Lei 9.868/1999, com vistas a, até o julgamento do mérito da referida ação:
i) suspender os efeitos da expressão 'no prazo de 25 (vinte e cinco) dias úteis, contado da data do recebimento das informações a que se refere o § 2º deste artigo, prorrogável por igual período uma única vez' constante do art. 171, § 1º, da Lei 14.133/2021, ou, subsidiariamente, determinar que eventual descumprimento do referido prazo não implique a cessação dos efeitos da suspensão cautelar do processo licitatório, ou alguma outra sanção;
ii) suspender os efeitos do inciso II do § 1º e do § 3º do art. 171 da Lei 14.133/2021.
VII. CONCLUSÃO E PROPOSTA DE ENCAMINHAMENTO
Ante o exposto, remetemos o presente parecer à Presidência com manifestação no sentido de que o TCU represente junto à Procuradoria-Geral da República com vistas ao ajuizamento de ação direta de inconstitucionalidade perante o Supremo Tribunal Federal, requerendo-se:
a) preliminarmente, medida cautelar, nos termos do art. 10 e seguintes da Lei 9.868/1999, a fim de suspender, até o julgamento do mérito da referida ação:
a1) os efeitos da expressão 'no prazo de 25 (vinte e cinco) dias úteis, contado da data do recebimento das informações a que se refere o § 2º deste artigo, prorrogável por igual período uma única vez' constante do art. 171, § 1º, da Lei 14.133/2021, ou, subsidiariamente, determinar que eventual descumprimento do referido prazo não implique a cessação dos efeitos da suspensão cautelar do processo licitatório, ou alguma outra sanção;
a2) os efeitos do inciso II do § 1º e do § 3º do art. 171 da Lei 14.133/2021;
b) no mérito:
b1) declarar a inconstitucionalidade da expressão 'no prazo de 25 (vinte e cinco) dias úteis, contado da data do recebimento das informações a que se refere o § 2º deste artigo, prorrogável por igual período uma única vez' constante do art. 171, § 1º, da Lei 14.133/2021, por violar os artigos 18, 25, caput e § 1º, c/c art. 73, 75 e 96 da CF (inconstitucionalidade formal) , bem como o art. 71 da CF (inconstitucionalidade material) ou, subsidiariamente, dar interpretação conforme a Constituição à referida expressão, de modo a compatibilizá-la com os artigos 71 e 73, § 3º e § 4º, da CF, considerando, para tanto, o referido prazo como impróprio, de modo que eventual descumprimento não implique a cessação dos efeitos da suspensão cautelar do processo licitatório, ou alguma outra sanção;
b2) declarar a inconstitucionalidade do inciso II do § 1º e do § 3º do art. 171 da Lei 14.133/2021, por violar os artigos 18, 25, caput e § 1º, c/c art. 73, 75 e 96 da CF (inconstitucionalidade formal) , bem como os arts. 2º e 71 da CF (inconstitucionalidade material) .
Sugere-se ainda o encaminhamento de cópia da representação à Associação dos Membros dos Tribunais de Contas do Brasil (Atricon) , entidade associativa reconhecida como legitimada para a propositura de ação direta de inconstitucionalidade pelo STF em diversas ocasiões (ADI 4396, ADI 4191, ADI 6533, dentre outras) , que tem dentre seus objetivos estatutários 'auxiliar os Tribunais de Contas na defesa de suas competências, de seus poderes e de seus interesses institucionais, em juízo ou fora dele', bem como 'promover ação direta de inconstitucionalidade (ADI) e ação declaratória de constitucionalidade (ADC) '.
O Ministério Público junto ao TCU, em oitiva, concordou com a proposta da Conjur, entendendo que os mencionados dispositivos legais incorrem em inconstitucionalidade formal e material, conforme faço transcrever in verbis (peça 7) :
7. Antecipamos nossa concordância com a íntegra dos argumentos e conclusões do bem lançado parecer da Consultoria Jurídica do TCU à peça 3, bem como com as preocupações externadas pelo Ministro Raimundo Carreiro na comunicação dirigida ao Plenário quanto ao tema em apreço na Sessão de 23/6/2021. Nada obstante, traremos considerações adicionais e complementares em reforço à tese da inconstitucionalidade dos dispositivos da nova lei de licitações objeto dos autos, de modo a subsidiar o Procurador-Geral da República em seu juízo de oportunidade e conveniência para propor ação direta de inconstitucionalidade perante o Supremo Tribunal Federal, nos termos do art. 103, inciso VI, da Constituição Federal.
 (...) 
9. Referidas normas prescrevem deveres a serem observados pelos tribunais de contas, relacionados à atividade de controle externo, nos casos de adoção de medida cautelar em processo licitatório. Em uma frente, as normas obrigam a que os tribunais de contas se pronunciem em definitivo sobre o mérito da irregularidade que ensejou a cautelar dentro de um prazo legal pré-definido, enquanto que em outra, que os mesmos tribunais definam, quando da concessão da cautelar, o modo de atendimento do interesse público nas situações de objetos essenciais ou de contratação por emergência, e, quando do exame do mérito, as medidas necessárias e adequadas para o saneamento do processo licitatório, quando não determinar sua anulação.
10. A Conjur defendeu que os três dispositivos em questão, objeto do controle, padeceriam de inconstitucionalidade formal e material, tendo apontado e justificado, em cada caso, as normas constitucionais ofendidas (parâmetro do controle de constitucionalidade) . Em relação ao vício formal, aludiu à existência de dois tipos de inconstitucionalidade, a subjetiva e a orgânica.
11. No que segue, serão analisados os três dispositivos e as razões pelas quais eles devem ser declarados inconstitucionais, bem assim a proposta subsidiária em relação ao primeiro deles.
12. O primeiro e mais relevante dispositivo é o art. 171, § 1.º, caput, da Lei 14.133/2021, reescrito abaixo.
Art. 171. Na fiscalização de controle será observado o seguinte:
§ 1º Ao suspender cautelarmente o processo licitatório, o tribunal de contas deverá pronunciar-se definitivamente sobre o mérito da irregularidade que tenha dado causa à suspensão no prazo de 25 (vinte e cinco) dias úteis, contado da data do recebimento das informações a que se refere o § 2º deste artigo, prorrogável por igual período uma única vez, e definirá objetivamente:
13. De acordo com a Conjur, a expressão 'no prazo de 25 (vinte e cinco) dias úteis, contado da data do recebimento das informações a que se refere o § 2º deste artigo, prorrogável por igual período uma única vez' incide em três espécies de inconstitucionalidade.
14. A primeira seria uma inconstitucionalidade formal subjetiva, por violação à iniciativa privativa dos tribunais de contas para processos legislativos visando à alteração da sua organização e funcionamento. No caso, teria ocorrido violação ao art. 73 c/c o art. 96, inciso I, alínea 'a', e inciso II, alínea 'd', da Constituição Federal.
15. A segunda seria uma inconstitucionalidade formal orgânica, por invasão, pela União, de competência legislativa reservada aos estados membros, ao estabelecer indistintamente para todos os tribunais de contas do país prazo de 25 dias úteis para pronunciamento acerca de irregularidade que tiver ensejado a suspensão cautelar de processo licitatório, a despeito de suas peculiaridades. No caso, teria ocorrido violação aos arts. 18, 25, caput e § 1.º, c/c os arts. 73, 75 e 96 da Constituição Federal.
16. A terceira seria uma inconstitucionalidade material, por constituir a fixação do exíguo prazo de 25 dias úteis para apreciação do mérito de irregularidade que tiver ensejado suspensão cautelar de certame licitatório embaraço ao exercício das competências finalísticas dos tribunais de contas. No caso, teria ocorrido violação ao art. 71 da Constituição Federal.
17. De modo subsidiário, entendeu a Conjur que, caso a conclusão seja por não declarar a inconstitucionalidade da expressão 'no prazo de 25 (vinte e cinco) dias úteis, contado da data do recebimento das informações a que se refere o § 2º deste artigo, prorrogável por igual período uma única vez', cabe dar a ela interpretação conforme a Constituição para que o prazo de 25 dias úteis seja considerado impróprio, de modo que eventual descumprimento não implique a cessação dos efeitos da suspensão cautelar do processo licitatório, ou alguma outra sanção. Essa solução permite que se compatibilize a referida expressão com os arts. 71 e 73, § 3.º e § 4.º, da Constituição Federal.
18. Assiste razão à Conjur quanto à inconstitucionalidade formal subjetiva da expressão 'no prazo de 25 (vinte e cinco) dias úteis, contado da data do recebimento das informações a que se refere o § 2º deste artigo, prorrogável por igual período uma única vez', do art. 171, § 1.º, da Lei 14.133/2021. De fato, a aprovação desse dispositivo deixou de observar o devido processo legislativo, pois a iniciativa do projeto de lei para a imposição da regra que se examina deveria ter sido do Tribunal de Contas da União, e não da Câmara dos Deputados, como ocorreu (Projeto de Lei 4253/2020, substitutivo ao Projeto de Lei do Senado 559/2013) .
19. É nítida a interferência da norma aprovada no funcionamento e na organização dos tribunais de contas, já que para cumprir o prazo estabelecido de 25 dias úteis para decidir sobre o mérito das irregularidades, os tribunais precisarão reorganizar internamente seus processos de trabalho, bem como a alocação de seus recursos humanos e materiais, para que priorizem os casos que envolvam adoção de medidas cautelares em licitações.
20. A priorização da apreciação de medidas cautelares, mediante o estabelecimento de um prazo limite, não é propriamente uma matéria que não possa ser regulamentada por lei. Ao contrário, o que se questiona nestes autos não é a possibilidade de o legislador normatizar procedimentos para as cautelares nos tribunais de contas, mas o vício de iniciativa na proposição do art. 171, § 1.º. Além disso, não se exige necessariamente lei em sentido estrito para se fixar parâmetros temporais para as cautelares, podendo o tema ser previsto em normas infralegais, por envolver questão afeta à organização interna dos tribunais. Como demonstrou a Conjur, o TCU já regulamenta as medidas cautelares em seu Regimento Interno e na Resolução 259/2014, conferindo prioridade a essa espécie de processo.
21. O art. 73, caput, da Constituição Federal é claro ao estabelecer que o Tribunal de Contas da União exercerá, no que couber, as atribuições previstas no art. 96 da Carta Magna, o que aproxima o regime jurídico dos tribunais de contas, órgãos do Legislativo, ao dos tribunais do Poder Judiciário, quanto à demarcação das competências privativas. Nesse sentido, por interpretação lógica e sistemática da Constituição, apenas o TCU pode iniciar o processo legislativo que pretenda alterar sua organização e funcionamento, expressão da autonomia e do autogoverno que o STF reconhece a todos os tribunais (art. 96, inciso II, alínea 'd') .
22. A estrutura da Lei Orgânica do TCU traz indicativos do que poderia ser entendido como normas de organização e funcionamento, para aplicação do entendimento acima. A Lei 8.443/1992 se subdivide em quatro títulos: i) natureza, competência e jurisdição (arts. 1.º ao 5.º) ; ii) julgamento e fiscalização (arts. 6.º ao 61) ; iii) organização do tribunal (arts. 62 ao 89) ; e iv) disposições gerais e transitórias (arts. 90 ao 113) . O estabelecimento de prazo para pronúncia sobre o mérito de cautelar de processo licitatório caracteriza uma norma de funcionamento, que se enquadraria no título da lei que trata de julgamento e fiscalização, mas que, indiretamente, interfere também sobre sua organização.
23. A título de argumentação, há dois dispositivos da Lei 8.443/1992 que estabelecem prazos para o TCU, e que alteram o seu funcionamento. O art. 36, que fixa que 'Ao Tribunal de Contas da União compete, na forma estabelecida no Regimento Interno, apreciar as contas prestadas anualmente pelo Presidente da República, mediante parecer prévio a ser elaborado em sessenta dias a contar de seu recebimento', e o art. 38, inciso III, que diz que compete ao Tribunal 'emitir, no prazo de trinta dias contados do recebimento da solicitação, pronunciamento conclusivo sobre matéria que seja submetida a sua apreciação pela comissão mista permanente de Senadores e Deputados, nos termos dos §§ 1.º e 2.º do art. 72 da Constituição Federal'. Esses prazos, assim como o definido no art. 171, § 1.º, da nova lei de licitações, condicionam a forma de atuação do Tribunal, o que justifica a reserva de iniciativa legislativa, por interferir na dinâmica dos processos de controle externo (dentre os quais, pode-se citar os processos de fiscalização, representação e denúncia, onde é comum o deferimento de cautelares suspensivas de certames licitatórios) .
24. A Conjur lembrou das características dos processos de controle externo do TCU, e de suas várias fases. Primeiro com a manifestação da Unidade Técnica, que compreende três níveis hierárquicos de análise (auditor e dois dirigentes) , depois com o parecer do Ministério Público de Contas, quando for o caso, e por último com a elaboração de Relatório, Voto e proposta de Acórdão pelo Relator, com julgamento pelo Tribunal, que ainda pode ser suspenso se houver pedido de vista por membro do colegiado. A adoção de um prazo por demasiado exíguo para que o Tribunal delibere sobre o mérito da irregularidade induzirá a que se acelere a tramitação do processo entre as unidades referidas, o que pode trazer riscos para as metas e resultados institucionais e a qualidade técnica dos pronunciamentos.
25. Deve-se considerar, ainda, que o TCU apura e julga processos nas mais variadas áreas de aplicação de recursos públicos federais, inclusive utilizando-se de fiscalizações que ele próprio planeja e executa. Conforme afirmou o Ministro Raimundo Carreiro, a ordem de julgamentos decorre de critérios internacionais de auditoria, tendo o art. 170 da Lei 14.133/2021 positivado que 'Os órgãos de controle adotarão, na fiscalização dos atos previstos nesta Lei, critérios de oportunidade, materialidade, relevância e risco e considerarão as razões apresentadas pelos órgãos e entidades responsáveis e os resultados obtidos com a contratação, observado o disposto no § 3º do art. 169 desta Lei'. Nesse sentido, há possibilidade de que o acatamento do prazo do art. 171, § 1.º resulte em inversão de prioridades, com prejuízo ao interesse público e comprometimento da eficácia e eficiência do controle das contratações previsto na nova legislação.
26. Portanto, estão presentes elementos aptos a comprovar que a expressão 'no prazo de 25 (vinte e cinco) dias úteis, contado da data do recebimento das informações a que se refere o § 2º deste artigo, prorrogável por igual período uma única vez', do art. 171, § 1.º, caput, da Lei 14.133/2021, padece de inconstitucionalidade formal subjetiva, pois a origem do projeto que aprovou o dispositivo não poderia ser do Parlamento, por violação à reserva de iniciativa legislativa dos tribunais de contas para alteração de sua organização e funcionamento.
27. A Conjur defendeu que o art. 171, § 1.º, da Lei 14.133/202 incidiria em outra espécie de inconstitucionalidade formal, a orgânica, verificada quando a União regulamenta matéria de competência legislativa reservada aos estados membros. Concorda-se com os argumentos do parecer da Consultoria Jurídica. Se fosse prevalecer o entendimento pela constitucionalidade do dispositivo, estaria a União desconsiderando que os tribunais de contas estaduais e municipais possuem o mesmo autogoverno e autonomia contemplados pelo TCU, competindo-lhes propor, privativamente, os projetos de lei sobre sua organização e funcionamento.
28. Nos termos do art. 75 da Constituição Federal, as normas constitucionais que tratam da fiscalização contábil, financeira e orçamentária, aplicam-se, no que couber, à organização, composição e fiscalização dos Tribunais de Contas dos Estados e do Distrito Federal, bem como dos Tribunais e Conselhos de Contas dos Municípios. Além disso, cabe às Constituições estaduais dispor sobre os Tribunais de Contas respectivos (art. 75, parágrafo único) .
29. A interpretação mais adequada desse artigo é no sentido de que a organização, as competências, os deveres e a forma de atuar dos tribunais de contas dos entes subnacionais obedecem ao princípio da simetria, que estabelece que os estados adotem, na medida do possível, as normas constitucionais voltadas à União. Por outro lado, a leitura desse dispositivo deve ser conciliada com o princípio federativo, que encontra no art. 18, caput, da Constituição Federal uma de suas expressões, ao definir que 'A organização político-administrativa da República Federativa do Brasil compreende a União, os Estados, o Distrito Federal e os Municípios, todos autônomos, nos termos desta Constituição'.
30. Por esse ângulo, embora os tribunais de contas estaduais e municipais estejam obrigados a seguir as normas que a Constituição previu para o controle externo no âmbito da União, há um espaço de liberdade para que eles conformem sua organização e funcionamento no que não concerne às regras gerais vinculantes, de índole constitucional (arts. 70 a 74 da Constituição) . E os tribunais de contas o fazem, cada um a seu modo, por meio de leis orgânicas aprovadas nos respectivos legislativos, bem como pelos regimentos internos.
31. Evidencia-se, assim, que a pretensão do legislador federal de impor prazo único e uniforme de 25 dias úteis para todas as Cortes de Contas, indistintamente, encontra óbice no princípio federativo, e não constitui, pela natureza e objetivo da norma do art. 171, § 1.º, da nova lei de licitações, parâmetro constitucional a ser reproduzido pelo legislador estadual/municipal.
32. A Conjur evocou que o dispositivo questionado não estaria inserido na competência da União para legislar sobre normas gerais de licitação e contratação, uma vez que o prazo estabelecido trataria de parâmetro afeto ao exercício do controle externo, não relacionado a processo licitatório.
33. Com efeito, estabelece o art. 22, inciso XXVII, da Constituição Federal, competir privativamente à União legislar sobre normas gerais de licitação e contratação, em todas as modalidades, para as administrações públicas diretas, autárquicas e fundacionais da União, Estados, Distrito Federal e Municípios. A Lei 14.133/2021 inovou em relação à lei anterior ao prever um capítulo sobre controle das contratações (arts. 169 a 173) , o que foi uma iniciativa bem-vinda. No entanto, em relação ao art. 171, § 1.º, há de se perquirir se houve extrapolação do conteúdo normativo para além da autorização constitucional outorgada à União para legislar sobre licitações e contratos.
34. A resposta parece ser positiva. A norma questionada estabeleceu um prazo obrigatório a ser observado nos processos dos tribunais de contas, e não nos processos licitatórios que a Administração conduz para contratar suas obras, serviços, compras e alienações. Não se deve confundir, nesse sentido, atividade administrativa com atividade de controle externo. Não é sem razão que a Lei 13.655/2018, que alterou a Lei de Introdução às normas do Direito Brasileiro, menciona em vários artigos a aplicabilidade de suas normas às 'esferas administrativa, controladora ou judicial', de onde se infere a distinção. Sendo o prazo de 25 dias úteis do art. 171, § 1.º atinente ao campo de regulação do processo/procedimento de controle externo, impõe-se que ele seja regulado pelo legislador do ente a que pertence o respectivo tribunal de contas.
35. Saliente-se, ainda, que a Lei 9.784/1999 do processo administrativo, aprovada pela União, restringiu sua aplicabilidade à Administração Pública Federal, fixando que os processos administrativos específicos continuariam a reger-se por lei própria, com aplicação apenas subsidiária de seus preceitos. Observa-se que o legislador federal, de modo contido, não regulamentou o processo administrativo dos demais entes, o que representaria invasão de competência. Além disso, convalidou que órgãos e entidades públicos, em função de suas peculiaridades, aprovem normas específicas de processo derrogatórias das normas gerais da Lei 9.784/1999. Tais preceitos alcançam o processo administrativo de controle externo, sendo outro fator a demonstrar a autonomia regulatória dos entes federados.
36. Portanto, resta demonstrado que a expressão 'no prazo de 25 (vinte e cinco) dias úteis, contado da data do recebimento das informações a que se refere o § 2º deste artigo, prorrogável por igual período uma única vez', do art. 171, § 1.º, da Lei 14.133/2021, possui vício de inconstitucionalidade formal orgânica, uma vez que o legislador federal, no intento de regulamentar matéria relacionada ao controle das contratações públicas, usurpou competência pertencente aos demais entes, ao estabelecer norma de processo que atinge a autonomia organizacional e funcional dos tribunais de contas estaduais e municipais.
37. Além dos dois tipos de inconstitucionalidade formal, o art. 171, § 1.º, da nova lei de licitações também contempla vício de inconstitucionalidade material, como apontou a Conjur. O exíguo prazo de 25 dias úteis do dispositivo legal pode prejudicar o atingimento dos objetivos almejados pelo controle externo ao adotar as medidas cautelares em processos licitatórios, o que compromete, em última instância, o efetivo exercício das competências privativas dos tribunais de contas outorgadas pelo constituinte originário, definidas no art. 71 da Constituição Federal.
38. Essa conclusão decorre da constatação de que os tribunais de contas possuem o poder-dever de prevenir a ocorrência de irregularidades e de dano ao erário quando ele possuir as informações e elementos para atuar e exercer suas atribuições. E a possibilidade de os tribunais de contas adotarem medidas cautelares, reconhecida pela STF com base na teoria dos poderes implícitos, é um dos instrumentos mais eficientes para evitar lesão aos cofres públicos e assegurar a eficácia futura da decisão de mérito.
39. Entretanto, se o prazo para os tribunais de contas apreciarem o mérito de irregularidades que ensejem suspensão cautelar de processo licitatório for muito limitado, a defesa do interesse público pelo órgão de controle pode ficar inviabilizada. Por exemplo, se o objeto, as cláusulas, ou outras características do certame suspenso forem de alta complexidade, o que não é incomum, a ponto de exigir maior esforço para apuração dos fatos, e houver um volume grande de informações, argumentos e provas carreadas aos autos pelo órgão/entidade intimado da medida cautelar, a exiguidade do prazo levará a que o interesse público a ser protegido pela atuação preventiva do controle externo fique vulnerável, com risco de perda de eficácia da cautelar ou de judicialização por descumprimento do prazo pelo respectivo tribunal. Além disso, pode trazer custos adicionais para a Administração pública e para a União, se houver posterior necessidade de buscar a reparação administrativa e/ou judicial de danos relacionados à continuidade da licitação, que poderia ter sido evitada se houvesse um prazo mais razoável de análise.
40. A fixação de um prazo uniforme para a decisão de mérito relativa a cautelar concedida, sem considerar as particularidades de cada procedimento licitatório, a materialidade, relevância, risco e natureza da contratação pretendida, também fere o princípio da isonomia ou da igualdade, na medida em que as Cortes de Contas podem ser obrigadas a adotar, por imposição do prazo, diferentes padrões técnicos de exame processual, levando a que haja jurisdicionados mais privilegiados do que outros.
41. De igual modo, pode haver afronta aos princípios do devido processo legal, contraditório e ampla defesa, pois, no ímpeto de logo decidir o mérito, podem ser tomadas decisões sem fundamentação adequada, omissas ou contraditórias, afetando os direitos subjetivos dos jurisdicionados e/ou terceiros interessados. Ademais, como lembrou a Conjur, a necessidade de dar cumprimento ao prazo de 25 dias úteis que a lei define pode prejudicar a tempestiva atuação do tribunal de contas na apuração de outras irregularidades mais graves e urgentes que não digam respeito a processo licitatório, e que podem envolver medidas cautelares não previstas no art. 171, § 1.º.
42. Além dos argumentos acima, o vício de inconstitucionalidade material pode ser avaliado pela aplicação do princípio da proporcionalidade, de larga utilização na jurisprudência do Supremo Tribunal Federal. A doutrina abaixo destaca alguns de seus elementos básicos.
A aferição da constitucionalidade da lei em face do princípio da proporcionalidade ou da proibição de excesso contempla os próprios limites do poder de conformação outorgado ao legislador.
[¿]
Portanto, a doutrina constitucional mais moderna enfatiza que, em se tratando de imposição de restrições a determinados direitos, deve-se indagar não apenas sobre a admissibilidade constitucional da restrição eventualmente fixada (reserva legal) , mas também sobre a compatibilidade das restrições estabelecidas com o princípio da proporcionalidade. (MENDES, Gilmar Ferreira; BRANCO, Paulo Gustavo Gonet. Curso de direito constitucional. 8. ed. rev. e atual. São Paulo: Saraiva, 2013. p. 225-226) 
43. O princípio da proporcionalidade é estruturado de forma a que sejam examinados três subprincípios antes de se concluir pela inconstitucionalidade da norma objeto de controle. Reproduz-se abaixo trecho da ementa do RE 971.959 - RS (Relator Ministro Luiz Fux) , julgado pelo STF, que expõe esses conceitos.
23. A aferição da proporcionalidade costuma ser realizada por meio de um processo lógico de raciocínio que compreende três etapas distintas, independentemente do nível em que se der a avaliação: a) o subprincípio da necessidade está atrelado à concepção de que as restrições à liberdade do indivíduo só são admissíveis quando efetivamente necessárias à coletividade, [¿]; b) o subprincípio da idoneidade, também chamado de subprincípio da adequação, está diretamente relacionado à aptidão do instrumento empregado para alcançar a finalidade desejada, [¿]; c) o subprincípio da proporcionalidade em sentido estrito tem aplicação no último momento da aferição da pertinência constitucional da norma incriminadora, demandando uma valoração comparativa entre o objetivo estabelecido e o meio proposto, de modo a que um se mostre proporcional em relação ao outro. [¿].
24. O princípio da proporcionalidade, implicitamente consagrado pelo texto constitucional, propugna pela proteção dos direitos fundamentais não apenas contra os excessos estatais, mas igualmente contra a proteção jurídica insuficiente, conforme a teoria da eficácia horizontal dos direitos fundamentais.
44. A norma do art. 171, § 1.º estabeleceu uma restrição ao funcionamento da atividade controladora ao condicionar que a análise de mérito das suspensões cautelares dos processos licitatórios obedeça a um prazo máximo, e o fez em nome de efetivar outros valores, dos quais podem ser citados a eficiência administrativa, a duração razoável do processo, a efetividade da jurisdição, além de evitar a morosidade processual.
45. Pode-se dizer que a fixação do prazo do art. 171, § 1.º atende ao subprincípio da adequação, porque assegura aos jurisdicionados o direito de ter um posicionamento final dos tribunais de contas em um prazo pré-estabelecido e conhecido, de modo a tornar definitiva ou não a medida cautelar por ocasião do julgamento de mérito. Também atende ao subprincípio da necessidade, porque não há alternativas mais eficientes do que a prescrição de um prazo normativo para que os jurisdicionados tenham a necessária segurança e certeza jurídicas de que os tribunais de contas irão proceder ao exame exaustivo da matéria no tempo previsto, considerando que a tutela cautelar apoia-se em juízo de cognição sumária.
46. No entanto, a norma não passa pelo teste da proporcionalidade em sentido estrito, porque o prazo de 25 dias úteis é deveras desproporcional para que seus objetivos sejam alcançados sem malferir outros valores relevantes. No caso, corre-se considerável risco de que o atendimento a tão exíguo prazo comprometa a efetividade dos processos de controle externo, o que pode levar à fragilização da defesa do interesse público pelas Cortes de Contas, causar lesão irreparável ao erário, ou redundar em ineficácia das decisões definitivas mediante suspensão prematura das cautelares. Os tribunais de contas ainda se defrontarão com a possibilidade de não alavancarem seus indicadores de desempenho em função de adaptações de seu funcionamento para atender ao prazo legal.
47. Demonstra-se que o prazo de 25 dias úteis é desproporcional pela comparação com o prazo da medida cautelar prevista no art. 44, § 2.º, da Lei 8.443/1992, que estabelece que o TCU poderá decretar, por prazo não superior a um ano, a indisponibilidade de bens do responsável, tantos quantos considerados bastantes para garantir o ressarcimento dos danos em apuração.
48. O TCU ainda admitiu, em diversos precedentes, a renovação do prazo das medidas cautelares de indisponibilidade de bens por mais de um ano após seu vencimento, a despeito da ausência de previsão normativa, presentes os requisitos legais para sua adoção, garantindo-se o resultado útil do processo e o ressarcimento dos danos em apuração (ver Acórdão 425/2016-TCU-Plenário, Rel. Min. Vital do Rêgo; Acórdão 441/2017-TCU-Plenário, Rel. Min. Vital do Rêgo; Acórdão 387/2018-TCU-Plenário, Rel. Min. Vital do Rêgo; Acórdão 1545/2019-TCU-Plenário, Rel. Min. Augusto Sherman; e Acórdão 3172/2020-TCU-Plenário, Rel. Min. Augusto Sherman) .
49. Consta abaixo trecho do Voto condutor do Acórdão 425/2016-TCU-Plenário (Rel. Min. Vital do Rêgo) , onde se discutiu a plausibilidade da prorrogação da cautelar do art. 44, § 2.º nos processos do TCU, cujas lições servem à presente discussão.
62. Passo, por fim, a tratar da necessidade de esta Corte de Contas adotar, mais uma vez, a medida cautelar prevista no art. 44, § 2º, da LOTCU: indisponibilidade de bens tantos quantos considerados bastantes para garantir o ressarcimento dos danos em apuração.
63. Em primeiro momento, poder-se-ia alegar que o prazo previsto no mencionado dispositivo não poderia ser elastecido, porquanto a norma menciona, in litteris, 'por prazo não superior a um ano'.
64. Entendo que essa não seja a melhor exegese. Explico.
65. A despeito de o normativo estabelecer que a medida será adotada com prazo não superior a um ano, inexiste limitação formal quanto à possibilidade de nova decretação, quando permanecerem presentes os requisitos iniciais para a sua adoção. Assim, não vejo óbice para que, por decisão igualmente do Plenário do TCU, a Corte, por período igualmente não superior a um ano, decrete novamente a indisponibilidade dos bens dos responsáveis. Essa medida tem por fim a assegurar o desfecho da análise do mérito processual e, consequentemente, numa interpretação lógico-sistemática da lei, o alcance do seu objetivo, qual seja, garantir o ressarcimento do potencial dano ao erário.
66. Essa abordagem também encontra respaldo na teoria dos poderes implícitos, que, em essência, reporta que a Constituição, ao conceder uma função a determinado órgão ou instituição, também lhe confere, implicitamente, os meios necessários para a consecução desta atividade.
[¿]
71. A decretação de nova cautelar se faz necessária não por morosidade desta Corte de Contas em apreciar o processo, mas sim pela complexidade e volume da matéria, sem contar, com a necessidade de se atender a diversas e sucessivas demandas opostas pelos responsáveis.
50. Outra comparação pode ser feita com o Projeto de Lei 10042/2018, que tramitou na Câmara do Deputados e visou estabelecer prazo de 180 dias, prorrogável uma vez, para julgamento de mérito do Supremo Tribunal Federal depois de concessão de medida cautelar em ADI, ADPF e mandado de segurança, sob pena de a liminar perder eficácia. O projeto foi vetado pelo Presidente da República por meio da Mensagem 346, de 9/8/2019, com os argumentos abaixo, e teve o veto mantido pelo Congresso Nacional.
'O projeto de lei estabelece o prazo de 180 (cento e oitenta dias) , prorrogável por uma única vez, para julgamento do mérito da causa após concessão de medida cautelar em ação direta de inconstitucionalidade e de medida liminar em arguição de descumprimento de preceito fundamental, bem como em mandado de segurança, sob pena de perda de eficácia da liminar ou cautelar deferida. Assim, a proposta contraria o interesse público e fere o princípio da segurança jurídica insculpido no caput do art. 5º da Constituição da República de 1988, pois viabiliza que medidas processuais urgentes, deferidas sob o pressuposto da ocorrência de situações de risco, envolvendo um direito plausível, possam perecer por decurso de prazo, em prejuízo do titular desse direito, ainda que não tenha dado causa à demora para o julgamento de mérito.'
51. Evidencia-se, assim, a discrepância entre o prazo de 25 dias úteis do art. 171, § 1.º e os prazos de um ano para a manutenção da indisponibilidade de bens dos responsáveis, previsto na Lei 8.443/1992, e de 180 dias do Projeto de Lei 10042/2018, vetado por contrariar o interesse público e ferir o princípio da segurança jurídica.
52. Portanto, há razões suficientes para que a expressão 'no prazo de 25 (vinte e cinco) dias úteis, contado da data do recebimento das informações a que se refere o § 2º deste artigo, prorrogável por igual período uma única vez', do art. 171, § 1.º, da Lei 14.133/2021, seja declarada inconstitucional por vício material, uma vez que, além de dificultar o livre exercício das competências constitucionais dos tribunais de contas, ainda desatende ao princípio da proporcionalidade, na medida em que o legislador se excedeu na regulamentação da matéria com risco de vulnerar a atividade fiscalizatória do controle externo.
53. Ainda no que respeita ao art. 171, § 1.º, da Lei 14.133/2021, a Conjur elaborou uma proposta subsidiária, para o caso de não ser admitida a inconstitucionalidade formal e material da expressão 'no prazo de 25 (vinte e cinco) dias úteis, contado da data do recebimento das informações a que se refere o § 2º deste artigo, prorrogável por igual período uma única vez'. Trata-se de dar interpretação conforme a Constituição ao referido texto para que o prazo de 25 dias úteis seja considerado impróprio, de modo que eventual descumprimento não implique a cessação dos efeitos da suspensão cautelar do processo licitatório, ou alguma outra sanção.
54. Como discorreu a Conjur, realmente pode ser atribuída ao prazo de 25 dias úteis a natureza jurídica de 'prazo impróprio', em analogia ao que se verifica com os prazos do Código de Processo Civil dirigidos a magistrados. A nova lei de licitações não tem regra específica que preveja sanção pelo descumprimento do prazo do art. 171, § 1.º pelos tribunais de contas, como o faz em relação ao órgão ou entidade que deixar de responder à intimação da ordem de suspensão do processo licitatório (§§ 2.º e 4.º do art. 171) . Outrossim, como anotou o parecer da peça 3, embora não integrem o Poder Judiciário, os membros dos tribunais de contas são equiparados a magistrados e exercem atribuições da judicatura (art. 73, § 3.º e § 4.º, da Constituição Federal) .
55. Sobre prazo impróprio, mencione-se a doutrina abaixo, que segue entendimento análogo ao da referência citada pela Conjur.
'No que se refere ao juiz, os prazos são impróprios, pois, uma vez descumpridos, nenhum efeito processual se verificará, quando muito, disciplinar. Não havendo consequência processual dessa omissão, não há que se falar em preclusão temporal para o juiz, pois mesmo após transcorrido o prazo para a realização do ato, será totalmente lícita sua realização'. (NEVES, Daniel Amorim Assumpção. Preclusões para o juiz. São Paulo: Editora Método, 2004, p. 41. Citado por DIDIER Jr., Fredie. Curso de Direito Processual Civil. Vol. 1, 15.ª edição. Salvador: Editora Juspodivm, 2013, p. 331) 
56. A título comparativo, considere-se o art. 14 da Lei 8.443/1992, que estatui que 'O Tribunal julgará as tomadas ou prestações de contas até o término do exercício seguinte àquele em que estas lhes tiverem sido apresentadas'. Conforme decisão monocrática tomada no Resp 1.407.403 - CE (Relatora Ministra Regina Helena Costa) , enfrentou-se alegação trazida por recorrente de que não fora observado o prazo previsto no referido dispositivo para julgamento das tomadas de contas, o que constituiria abuso de poder e feriria os princípios da segurança jurídica e da dignidade da pessoa humana. O argumento foi refutado conforme o trecho abaixo da decisão monocrática oriunda do STJ.
Não vislumbro, outrossim, a apontada violação ao art. 14 da Lei 8.443/92, estando correta a sentença ao afastar a pretensa nulidade das multas por descumprimento do prazo previsto no dispositivo, o qual dispõe:
Art. 14. O Tribunal julgará as tomadas ou prestações de contas até o término do exercício seguinte àquele em que estas lhes tiverem sido apresentadas.
Com efeito, a despeito do prazo mencionado, a Lei 8.443/1992 não previu qualquer tipo de sanção ou preclusão pelo descumprimento do prazo.
Em situações análogas, esta Corte tem afastado a alegação de ofensa a dispositivo legal que caracteriza prazo impróprio: [menciona diversos precedentes]
57. A utilização da interpretação conforme a constituição encontra amplo respaldo na jurisprudência do STF. De acordo com o glossário jurídico de seu site, constitui ela uma técnica de julgamento de questões de constitucionalidade, também chamada de interpretação conforme, por meio da qual o magistrado escolhe, entre as possibilidades de interpretação de determinada norma infraconstitucional, aquela que é compatível com a constituição. Nessa hipótese, não há declaração de inconstitucionalidade da norma e mantém-se seu texto original (http://www.stf.jus.br/portal/glossario/) . Nesse sentido, é plenamente válido que, em caso de insuficiência ou inadequação dos motivos que justifiquem a declaração de inconstitucionalidade da norma, se formule pedido subsidiário para que se extraia do dispositivo questionado a única interpretação que seja compatível com o texto constitucional, julgando-se parcialmente procedente a ação direta.
58. Como sustentou a Conjur, é essencial que o STF se pronuncie conclusivamente no caso de prevalecer a tese subsidiária da interpretação conforme, de forma a evitar que o descumprimento do prazo pelos tribunais de contas acabe por gerar decisões judiciais que decretem a cessação dos efeitos das medidas cautelares, com ocorrência de prejuízos irreversíveis ao erário e ineficácia das decisões de mérito nos processos de controle externo.
59. A interpretação conforme manterá a eficácia do prazo de 25 dias úteis para os tribunais de contas deliberaram sobre o mérito das suspensões cautelares, porém impedirá que o Judiciário, acionado pelos interessados, impugne as decisões cautelares sob o pretexto de omissão ilegal das Cortes de Contas por descumprirem o art. 171, § 1.º. Evitará ainda que o órgão ou entidade condutor da licitação adote condutas que contrariem a ordem de suspensão.
60. Por último, o fato de se considerar o prazo de 25 dias úteis como impróprio, e não haver previsão de sanção administrativa ou judicial, não autoriza a que os tribunais de contas adotem ações arbitrárias em relação ao cumprimento do comando do art. 171, § 1.º. Ao contrário, espera-se agilidade e prioridade no julgamento de mérito dos processos em que houver deferimento de cautelar, sem que se comprometa, no entanto, a qualidade técnica e o rigor jurídico dos provimentos definitivos. Em último caso, em virtude do princípio da motivação, os tribunais de contas poderão ser instados a justificar sua demora, considerando o direito de petição e de informação das partes sobre o andamento processual.
61. Portanto, caso rejeitadas as inconstitucionalidades formal e material, há fundamentação idônea para que, em caráter subsidiário, seja dada interpretação conforme a Constituição à expressão 'no prazo de 25 (vinte e cinco) dias úteis, contado da data do recebimento das informações a que se refere o § 2º deste artigo, prorrogável por igual período uma única vez', definindo o prazo de 25 dias úteis como impróprio, de modo que eventual descumprimento do preceito não implique a cessação dos efeitos da suspensão cautelar do processo licitatório, ou alguma outra sanção.
62. O segundo e terceiro dispositivos objeto de arguição de inconstitucionalidade são o § 1.º, inciso II, e § 3.º do art. 171 da Lei 14.133/2021, reproduzidos abaixo.
Art. 171. Na fiscalização de controle será observado o seguinte:
§ 1º Ao suspender cautelarmente o processo licitatório, o tribunal de contas deverá pronunciar-se definitivamente sobre o mérito da irregularidade que tenha dado causa à suspensão no prazo de 25 (vinte e cinco) dias úteis, contado da data do recebimento das informações a que se refere o § 2º deste artigo, prorrogável por igual período uma única vez, e definirá objetivamente:
[¿]
II - o modo como será garantido o atendimento do interesse público obstado pela suspensão da licitação, no caso de objetos essenciais ou de contratação por emergência.
[¿]
§ 3º A decisão que examinar o mérito da medida cautelar a que se refere o § 1º deste artigo deverá definir as medidas necessárias e adequadas, em face das alternativas possíveis, para o saneamento do processo licitatório, ou determinar a sua anulação.
63. Nos termos da peça 3, os dois dispositivos incidem em inconstitucionalidade formal, por violarem os arts. 18, 25, caput e § 1.º, c/c os arts. 73, 75 e 96 da Constituição Federal, e material, por violarem os art. 2.º e 71, também da Constituição Federal, porquanto estabelecem para os tribunais de contas deveres próprios de gestores públicos, estranhos à atividade de controle externo.
64. Possui razão a Conjur em afirmar que os dispositivos extrapolam os limites da competência que a Constituição outorgou ao controle externo. Deveras, não é função dos tribunais de contas se substituírem aos gestores na tomada de decisão de como devem dar cumprimento à decisão cautelar, ou quais medidas devem adotar para corrigir as irregularidades no processo licitatório, após a deliberação de mérito. A se admitir essa possibilidade, os tribunais de contas estariam avocando a função de gestão, deixando de exercer seu papel de controladores e fiscalizadores dos atos e/ou omissões dos administradores públicos.
65. Segundo rememorou a Conjur, ao determinar a suspensão cautelar de processo licitatório, é dever do tribunal de contas demonstrar o preenchimento dos dois requisitos positivos para sua adoção (plausibilidade jurídica e perigo da demora) e do requisito negativo (perigo da demora inverso) . Desse modo, a motivação primária do tribunal para decidir deve ser a proteção do interesse público, de forma que a suspensão da licitação se revele menos danosa ao interesse do erário do que a sua continuidade.
66. Há de ser ter em conta que a tutela cautelar tem por fundamento um juízo de cognição sumária, sem aprofundamento da matéria apreciada, ou seja, avalia tão somente a presença dos três requisitos mencionados acima. Dessa forma, para se cumprir o art. 171, § 1.º, inciso II, faltariam informações e elementos mínimos da realidade de gestão do órgão/entidade para que o tribunal de contas pudesse estabelecer o modo de garantir o atendimento do interesse público. Não é factível supor que o tribunal de contas reúna melhores condições técnicas que o órgão/entidade para decidir a forma de reorganizar suas contratações essenciais ou emergenciais diante da suspensão cautelar, já que diz respeito ao planejamento de cada jurisdicionado.
67. O mesmo pode ser dito em relação ao art. 171, § 3.º, posto que inverossímil que o tribunal de contas possa escolher, sem risco de cometimento de erros grosseiros de avaliação, quais medidas o órgão/entidade deve adotar para sanear o processo licitatório, ainda que calcado em exame exaustivo de mérito. Nos dois dispositivos, constata-se indevida invasão do espaço discricionário decisório do gestor, com transposição dos limites do controle externo.
68. Conforme o art. 70 da Constituição Federal, a fiscalização a cargo do órgão de controle externo circunscreve-se à análise de legalidade, legitimidade e economicidade dos atos controlados. O que se espera da decisão do tribunal de contas no exame de mérito da medida cautelar é que individualize as normas da lei de licitações violadas ou o entendimento jurisprudencial inobservado, ou explicite as razões pelas quais o processo licitatório foi ilegítimo ou antieconômico. As medidas subsequentes que o administrador deve adotar para a correção das irregularidades é de sua alçada privativa, cabendo-lhe avaliar os aspectos de conveniência e oportunidade de como procederá ao cumprimento da determinação dirigida ao órgão/entidade.
69. Concorda-se, portanto, que os dois dispositivos em apreço incorrem em inconstitucionalidade formal (subjetiva e orgânica) e material, sendo suficiente os motivos do parecer da Conjur para demonstrá-las (parágrafos 46 a 50 da peça 3) .
70. Por fim, comungamos da opinião externada pela Conjur da necessidade de a Procuradoria-Geral da República, caso decida entrar com a ação direta de inconstitucionalidade, requerer medida cautelar para, com base no art. 10 e seguintes da Lei 9.868/1999, suspender os efeitos dos dispositivos questionados (art. 171, § 1.º, caput e inciso II, e § 3.º) até o julgamento do mérito da referida ação, considerando que a Lei 14.133/2021 já se encontra em vigor desde 1/4/2021, estando a Administração facultada a licitar de acordo ela (perigo de dano) , bem assim a plausibilidade jurídica de eventual declaração de inconstitucionalidade dos referidos dispositivos (probabilidade do direito) .
71. Pelo exposto, na expectativa de que o conteúdo deste parecer atenda ao Despacho do Exmo. Ministro Bruno Dantas à peça 6, esta representante do Ministério Público de Contas manifesta sua plena concordância com a proposta da Consultoria Jurídica à peça 3, cabendo a remessa dos presentes autos ao eminente Relator para prosseguimento do feito."
É o Relatório.

Procuradora-Geral Cristina Machado da Costa e Silva.

ADMINISTRATIVO. ANÁLISE DE PROPOSTA DE REPRESENTAÇÃO JUNTO À PROCURADORIA-GERAL DA REPÚBLICA PARA OFERECIMENTO DE AÇÃO DIRETA DE INCONSTITUCIONALIDADE DOS PARÁGRAFOS 1º E 3º DO ART. 171 DA LEI 14.133/2021 (NOVA LEI DE LICITAÇÕES).

ADMINISTRATIVO (ADM)

Consultoria Jurídica (Conjur).

Trata-se de proposição elaborada pelo Ministro Raimundo Carreiro, apreciada pelo TCU na sessão de 23/6/2021, acerca de possível inconstitucionalidade dos §§ 1º e 3º do art. 171 da Lei 14.133/2021, denominada Nova Lei de Licitações, a seguir transcritos:
"Art. 171. Na fiscalização de controle será observado o seguinte:
 (...) 
§ 1º Ao suspender cautelarmente o processo licitatório, o tribunal de contas deverá pronunciar-se definitivamente sobre o mérito da irregularidade que tenha dado causa à suspensão no prazo de 25 (vinte e cinco) dias úteis, contado da data do recebimento das informações a que se refere o § 2º deste artigo, prorrogável por igual período uma única vez, e definirá objetivamente:
I - as causas da ordem de suspensão;
II - o modo como será garantido o atendimento do interesse público obstado pela suspensão da licitação, no caso de objetos essenciais ou de contratação por emergência.
 (...) 
§ 3º A decisão que examinar o mérito da medida cautelar a que se refere o § 1º deste artigo deverá definir as medidas necessárias e adequadas, em face das alternativas possíveis, para o saneamento do processo licitatório, ou determinar a sua anulação."
Naquela ocasião o Ministro Raimundo Carreiro submeteu à consideração do Plenário proposta para que a matéria fosse encaminhada à Consultoria Jurídica do TCU (Conjur) , para subsidiar eventual representação à Procuradoria-Geral da República, com vistas ao ajuizamento de ação direta de inconstitucionalidade. 
Como bem destacou a Conjur, esses dispositivos legais estabeleceram três deveres a serem observados pelos tribunais de contas na hipótese de adoção de suspensão cautelar de certame licitatório:
2.1. O pronunciamento definitivo sobre o mérito da irregularidade que ensejou a suspensão cautelar no prazo de 25 dias úteis, prorrogáveis uma única vez;
2.2. A definição do modo como será garantido o atendimento do interesse público obstado pela suspensão cautelar, nos casos de objetos essenciais ou contratação por emergência;
2.3. O estabelecimento das medidas necessárias e adequadas ao saneamento do processo licitatório, quando possíveis, ou a determinação da anulação do certame. 
Analisados os mencionados preceitos legais, a Conjur manifestou-se no sentido de que o TCU representasse junto à Procuradoria-Geral da República com vistas ao ajuizamento de ação direta de inconstitucionalidade perante o Supremo Tribunal Federal (STF) , requerendo-se:
"a) preliminarmente, medida cautelar, nos termos do art. 10 e seguintes da Lei 9.868/1999, a fim de suspender, até o julgamento do mérito da referida ação:
a1) os efeitos da expressão 'no prazo de 25 (vinte e cinco) dias úteis, contado da data do recebimento das informações a que se refere o § 2º deste artigo, prorrogável por igual período uma única vez' constante do art. 171, § 1º, da Lei 14.133/2021, ou, subsidiariamente, determinar que eventual descumprimento do referido prazo não implique a cessação dos efeitos da suspensão cautelar do processo licitatório, ou alguma outra sanção;
a2) os efeitos do inciso II do § 1º e do § 3º do art. 171 da Lei 14.133/2021;
b) no mérito:
b1) declarar a inconstitucionalidade da expressão 'no prazo de 25 (vinte e cinco) dias úteis, contado da data do recebimento das informações a que se refere o § 2º deste artigo, prorrogável por igual período uma única vez' constante do art. 171, § 1º, da Lei 14.133/2021, por violar os artigos 18, 25, caput e § 1º, c/c art. 73, 75 e 96 da CF (inconstitucionalidade formal) , bem como o art. 71 da CF (inconstitucionalidade material) ou, subsidiariamente, dar interpretação conforme a Constituição à referida expressão, de modo a compatibilizá-la com os artigos 71 e 73, § 3º e § 4º, da CF, considerando, para tanto, o referido prazo como impróprio, de modo que eventual descumprimento não implique a cessação dos efeitos da suspensão cautelar do processo licitatório, ou alguma outra sanção;
b2) declarar a inconstitucionalidade do inciso II do § 1º e do § 3º do art. 171 da Lei 14.133/2021, por violar os artigos 18, 25, caput e § 1º, c/c art. 73, 75 e 96 da CF (inconstitucionalidade formal) , bem como os arts. 2º e 71 da CF (inconstitucionalidade material) ."
Sugeriu, ainda, o encaminhamento de cópia da representação à Associação dos Membros dos Tribunais de Contas do Brasil (Atricon) , entidade já reconhecida como legitimada para a propositura de ação direta de inconstitucionalidade perante o STF.
O Ministério Público de Contas concordou com a proposta da Conjur, entendendo que os mencionados dispositivos legais incorrem em inconstitucionalidade formal e material.
II
Corroboro, em essência, as propostas coincidentes da Conjur e do Ministério Público de Contas, adotando os seus fundamentos como minhas razões de decidir, sem prejuízo dos argumentos que passo a expor.
Com relação ao primeiro dispositivo legal questionado, § 1º do art. 171 da Lei 14.133/2021, constatam-se três ordens de inconstitucionalidade: formal subjetiva, formal orgânica e material.
A inconstitucionalidade formal subjetiva decorre da fixação, pela Nova Lei de Licitações, de prazo para o exercício do controle externo, com a conseguinte usurpação da competência privativa dos tribunais de contas para propositura de lei que discipline a sua forma de atuação, funcionamento e organização interna.
Conforme bem destacou a Conjur, a fixação de prazo para que seja julgado o mérito de irregularidade que enseje a suspensão cautelar da licitação traz, por consequência, a necessidade de reorganização interna dos processos de trabalho do TCU, com a correspondente alocação de recursos, humanos e materiais, de modo a dar prioridade a esses casos.
Essa necessidade de priorização, por óbvio, acabará por interferir na própria ordem de julgamento dos processos de controle externo, alterando, assim, os critérios atualmente definidos pela Corte de Contas com base nos parâmetros de oportunidade, materialidade, relevância e risco.
Como se pode observar, essas consequências estão diretamente relacionadas ao que se denomina de poder de autogoverno dos tribunais de contas. Conforme disposto no art. 73, caput, c/c art. 96 inciso I, alínea "a", e inciso II, alínea "d", da Constituição Federal, a seguir transcritos, é privativa do TCU a legitimidade para a iniciativa de processo legislativo que vise alterar a organização ou mesmo dispor sobre sua competência e funcionamento:
"Art. 73. O Tribunal de Contas da União, integrado por nove Ministros, tem sede no Distrito Federal, quadro próprio de pessoal e jurisdição em todo o território nacional, exercendo, no que couber, as atribuições previstas no art. 96.
 (...) 
Art. 96. Compete privativamente:
I - aos tribunais:
a) eleger seus órgãos diretivos e elaborar seus regimentos internos, com observância das normas de processo e das garantias processuais das partes, dispondo sobre a competência e o funcionamento dos respectivos órgãos jurisdicionais e administrativos;
 (...) 
II - ao Supremo Tribunal Federal, aos Tribunais Superiores e aos Tribunais de Justiça propor ao Poder Legislativo respectivo, observado o disposto no art. 169:
 (...) 
d) a alteração da organização e da divisão judiciárias;"
O entendimento que ora exponho é confirmado pelo próprio STF, como se pode observar dos seguintes precedentes (destaques inseridos) :
"As cortes de contas seguem o exemplo dos tribunais judiciários no que concerne às garantias de independência, sendo também detentoras de autonomia funcional, administrativa e financeira, das quais decorre, essencialmente, a iniciativa reservada para instaurar processo legislativo que pretenda alterar sua organização e funcionamento, conforme interpretação sistemática dos arts. 73, 75 e 96, II, d, da CF." [ADI 4.418, rel. min. Dias Toffoli, j. 15-12-2016, P, DJE de 3-3-2017.]
"A Lei Complementar 142/2011 do Estado do Rio de Janeiro, de origem parlamentar, ao alterar diversos dispositivos da Lei Orgânica do Tribunal de Contas do Estado do Rio de Janeiro, contrariou o disposto nos artigos 73, 75 e 96, II, d, da Constituição Federal, por dispor sobre forma de atuação, competências, garantias, deveres e organização do Tribunal de Contas estadual, matéria de iniciativa legislativa privativa daquela Corte. As Cortes de Contas do país, conforme reconhecido pela Constituição de 1988 e por esta Suprema Corte, gozam das prerrogativas da autonomia e do autogoverno, o que inclui, essencialmente, a iniciativa privativa para instaurar processo legislativo que pretenda alterar sua organização e funcionamento, como resulta da interpretação lógico-sistemática dos artigos 73, 75 e 96, II, d, da Constituição Federal. (...) O ultraje à prerrogativa de instaurar o processo legislativo privativo traduz vício jurídico de gravidade inquestionável, cuja ocorrência indubitavelmente reflete hipótese de inconstitucionalidade formal, apta a infirmar, de modo irremissível, a própria integridade do ato legislativo eventualmente concretizado." [ADI 4.643, rel. min. Luiz Fux, j. 15-5-2019, P, DJE de 3-6-2019.]
Vê-se, portanto, que a expressão "no prazo de 25 (vinte e cinco) dias úteis, contado da data do recebimento das informações a que se refere o § 2º deste artigo, prorrogável por igual período uma única vez" contida no § 1º do art. 171 da Lei 14.133/2021 viola a inciativa privativa do TCU para propositura de lei visando à alteração da sua organização e funcionamento, prevista no art. 73 c/c art. 96, inciso I, alínea "a", e inciso II, alínea "d", da Constituição Federal.
Como bem destaca o Ministério Público de Contas, a iniciativa do projeto de lei para o estabelecimento dessa regra deveria ter sido do TCU, e não da Câmara dos Deputados, tal como ocorrido com o Projeto de Lei 4.253/2020, substitutivo ao Projeto de Lei do Senado 559/2013.
Além da inconstitucionalidade formal subjetiva, o mencionado preceito legal incorre em inconstitucionalidade formal orgânica e inconstitucionalidade material.
Quanto à primeira, a competência para dispor sobre a organização e o funcionamento dos tribunais de contas estaduais e municipais é dos respectivos estados-membros, conforme previsto no parágrafo único do art. 75 da Constituição Federal:
"Art. 75. As normas estabelecidas nesta seção aplicam-se, no que couber, à organização, composição e fiscalização dos Tribunais de Contas dos Estados e do Distrito Federal, bem como dos Tribunais e Conselhos de Contas dos Municípios.
Parágrafo único. As Constituições estaduais disporão sobre os Tribunais de Contas respectivos, que serão integrados por sete Conselheiros."
Assiste razão à Conjur quando afirma que, em decorrência do princípio da simetria, estabelecido pelo caput do art. 75 da Constituição Federal, a autonomia e o autogoverno conferidos ao TCU também são prerrogativas dos tribunais de contas estaduais e municipais, que se organizam por meio das respectivas leis orgânicas e regimentos internos.
Desse modo, a União, ao estabelecer indistintamente para todos os tribunais de contas o mencionado prazo para o julgamento dos casos em que seja decretada suspensão cautelar de licitação, acabou por estabelecer norma de processo que atinge a autonomia organizacional e funcional desses órgãos de controle externo, com a consequente usurpação da competência privativa reservada aos estados-membros, incorrendo, assim, em inconstitucionalidade formal orgânica, por violação aos arts. 18, 25, caput e § 1º, c/c arts. 73, 75 e 96 da Constituição Federal.
Observe-se que o estabelecimento desse prazo para os tribunais de contas dos entes subnacionais não se insere na competência da União para legislar sobre normas gerais de licitação e contratação, prevista no art. 22, inciso XXVII, da Constituição Federal, tendo em vista que se trata de parâmetro afeto ao exercício do controle externo, não relacionado diretamente ao processo licitatório.
Por fim, o mencionado dispositivo legal, ao fixar um prazo exíguo para o exercício do controle externo, incorre em inconstitucionalidade material, por obstar o pleno exercício de competências expressas do TCU previstas no art. 71 da Constituição Federal, notadamente a competência para fiscalizar, bem como o próprio poder geral de cautela, fundado na teoria dos poderes implícitos.
Isso porque o prazo fixado pela Nova Lei de Licitações torna inexequível a avaliação de questões complexas, tendo em vista, inclusive, o procedimento legalmente estabelecido para a análise dos processos de controle externo no âmbito do TCU. Nesse sentido, dispõe a Lei 8.443/1992 que são requisitos essenciais às decisões do tribunal a manifestação da unidade técnica, bem como do Ministério Público de Contas, senão vejamos:
"Art. 1° Ao Tribunal de Contas da União, órgão de controle externo, compete, nos termos da Constituição Federal e na forma estabelecida nesta Lei:
 (...) 
§ 3° Será parte essencial das decisões do Tribunal ou de suas Câmaras:
I - o relatório do Ministro-Relator, de que constarão as conclusões da instrução (do relatório da equipe de auditoria ou do técnico responsável pela análise do processo, bem como do parecer das chefias imediatas, da unidade técnica) , e do Ministério Público junto ao Tribunal;
II - fundamentação com que o Ministro-Relator analisará as questões de fato e de direito;
III - dispositivo com que o Ministro-Relator decidirá sobre o mérito do processo."
Assim, o processo, antes de ser pautado para julgamento, passa pela fase de instrução, que compreende a análise do auditor de controle externo designado e os pareceres das chefias imediatas, em dois níveis hierárquicos. Terminada a etapa instrutória com o parecer conclusivo do titular da unidade técnica (Regimento Interno do TCU, art. 160, § 2º) , haverá, conforme o caso, a manifestação do Ministério Público de Contas. Após todos esses pareceres, cabe ao relator elaborar o relatório, o voto e o dispositivo da deliberação (Regimento Interno do TCU, art. 69) .
Para os processos que envolvem a adoção de medidas cautelares, o próprio Regimento Interno do TCU já estabelece tramitação especial, buscando dar tratamento célere ao caso:
"Art. 159. Consideram-se urgentes, e nessa qualidade terão tramitação preferencial, os documentos e processos referentes a:
 (...) 
VI - medidas cautelares;
 (...) 
Art. 179. A citação, a audiência ou a notificação, bem como a comunicação de diligência e de rejeição de alegações de defesa, far-se-ão:
 (...) 
§ 2º No caso de adoção de medida cautelar pelo Tribunal, pelo Presidente, ou pelos relatores, as comunicações poderão ser efetivadas pelo meio mais célere possível, entre os previstos no inciso I do caput, observado o § 4º do art. 276."
A Resolução-TCU 259/2014 fixou, inclusive, prazos para os exames da unidade instrutora, em especial o prazo máximo de 15 dias para a manifestação quanto ao mérito, nos seguintes termos:
"Art. 27. Após o recebimento da resposta da oitiva obrigatória de que trata o art. 276, § 3º, do Regimento Interno, ou, findo o prazo concedido sem que tenham sido apresentadas as manifestações das partes, a unidade técnica deverá submeter o processo à apreciação do relator com:
I - análise e proposta tão somente quanto aos fundamentos e à manutenção ou não da cautelar; ou
II - análise e proposta de mérito quando o estado do processo assim o permitir.
§1º A manifestação da unidade técnica prevista no caput deste artigo deverá ocorrer, no máximo, em quinze dias do recebimento da resposta enviada pelas partes ou no prazo fixado pelo relator ou por colegiado deste Tribunal.
§2º Na impossibilidade de cumprimento do prazo de que trata o parágrafo anterior, a unidade técnica deverá informar ao relator sobre os elementos que inviabilizaram o seu cumprimento, indicando, ainda, o prazo necessário à conclusão dos trabalhos, com vistas à análise da conveniência da manutenção da cautelar, ante a possibilidade da ocorrência do perigo da demora inverso."
Em face do exposto, considerando as características procedimentais estabelecidas pela Lei Orgânica do Tribunal anteriormente descritas, bem como a elevada complexidade e relevância dos diversos casos analisados pelo TCU, que envolvem temas como obras rodoviárias, aeroportos, energia, saúde, entre outros, o limite temporal estabelecido pela Nova Lei de Licitações inviabilizará o pleno exercício do controle externo. 
Nesses casos, conforme pontua o Parquet especializado, é comum haver grande volume de informações, argumentos e provas carreadas aos autos pelo órgão/entidade intimado da medida cautelar. Assim, a exiguidade do prazo para o exame da matéria fragiliza e prejudica a atuação preventiva do TCU e, por conseguinte, o próprio interesse púbico tutelado pelo controle externo, com risco de perda de eficácia da cautelar ou de judicialização por descumprimento do prazo pelo tribunal.
Ressalto, em complemento, que a adequação, subprincípio do princípio da proporcionalidade, é importante parâmetro para aferir a compatibilidade de leis com os fins constitucionalmente previstos. Nesse sentido, as medidas interventivas adotadas devem se mostrar aptas a atingir os objetivos pretendidos, e, no caso, conforme mencionei, o estabelecimento de prazo exíguo para que seja proferida, pelo TCU, decisão de mérito pode inviabilizar o adequado aprofundamento técnico para o exame da matéria, afetando, ao fim, competências constitucionais da Corte, notadamente as de fiscalização, bem como a própria competência implícita de expedir medidas cautelares.
Com base nesse argumento, dissinto do Parquet especializado quando afirma que a fixação do prazo do art. 171, § 1.º atenderia ao subprincípio da adequação.
Discordo também da afirmação de que o mencionado dispositivo legal atenderia ao subprincípio da necessidade. Há diversos casos em que tal prazo não se mostra necessário, como bem pontuou o Ministro Raimundo Carreiro ao mencionar a compra de canetas por parte da Administração Pública. Nessas situações, a depender da irregularidade verificada no certame licitatório, a adoção de medida cautelar pode se mostrar urgente, ao passo que a aquisição das canetas em si, não. 
Verifico, portanto, que a expressão "no prazo de 25 (vinte e cinco) dias úteis, contado da data do recebimento das informações a que se refere o § 2º deste artigo, prorrogável por igual período uma única vez" contida no § 1º do art. 171 da Lei 14.133/2021, por constituir embaraço ao exercício das competências do TCU previstas no art. 71 da Constituição Federal, bem como da competência para adoção de medidas cautelares, fundada na teoria dos poderes implícitos, incorre em inconstitucionalidade material.
A Conjur propõe, caso não seja reconhecida a inconstitucionalidade do art. 171, § 1º, da Lei 14.133/2021, formular pedido subsidiário para que seja dada interpretação conforme à Constituição à expressão "no prazo de 25 (vinte e cinco) dias úteis, contado da data do recebimento das informações a que se refere o § 2º deste artigo, prorrogável por igual período uma única vez", a fim de compatibilizá-la com os arts. 71 e 73, §§ 3º e 4º, da Constituição Federal, qualificando o referido prazo como impróprio, de modo que eventual descumprimento não acarrete efeitos jurídicos, tais como a cessação dos efeitos da suspensão cautelar do certame licitatório.
Reputo adequada a formulação de tal pedido.
A interpretação conforme a constituição, como se sabe, é uma técnica de decisão em controle de constitucionalidade aplicada diante da possibilidade de haver mais de uma interpretação possível da lei, prevalecendo aquela que se revele mais compatível com a Constituição, afastando, por conseguinte, as hipóteses de aplicação que se mostrem eventualmente inadequadas.
No caso sob exame, o mencionado prazo pode ser interpretado como próprio ou impróprio. Os prazos próprios são aqueles cuja inobservância acarretam a preclusão, isto é, a perda da faculdade de praticar o ato. Já os impróprios são aqueles não preclusivos, cuja inobservância não gera qualquer consequência processual.
Como bem observaram a Conjur e o Ministério Público de Contas, o aludido prazo é passível de ser interpretado como impróprio tendo em vista que a Nova Lei de Licitações não estabeleceu consequência jurídica para o seu descumprimento.
Corrobora esse entendimento a constatação de que o próprio art. 171 da Lei 14.133/2021 deu tratamento distinto para o caso de descumprimento do prazo fixado para o órgão ou entidade licitante, estabelecendo, como consequência jurídica, a possibilidade de responsabilização do servidor (destaques inseridos) :
"Art. 171. Na fiscalização de controle será observado o seguinte:
 (...) 
§ 2º Ao ser intimado da ordem de suspensão do processo licitatório, o órgão ou entidade deverá, no prazo de 10 (dez) dias úteis, admitida a prorrogação:
I - informar as medidas adotadas para cumprimento da decisão;
II - prestar todas as informações cabíveis;
III - proceder à apuração de responsabilidade, se for o caso.
§ 3º A decisão que examinar o mérito da medida cautelar a que se refere o § 1º deste artigo deverá definir as medidas necessárias e adequadas, em face das alternativas possíveis, para o saneamento do processo licitatório, ou determinar a sua anulação.
§ 4º O descumprimento do disposto no § 2º deste artigo ensejará a apuração de responsabilidade e a obrigação de reparação do prejuízo causado ao erário."
A diferença de tratamento dada ao descumprimento dos dois prazos fixados aos tribunais de contas e à administração pública demonstra, assim, a intenção do legislador de considerar o prazo de 25 dias úteis estabelecido para o controle externo como impróprio.
Assim, diante das duas possibilidades interpretativas, caso rejeitada a tese de inconstitucionalidade, deve-se pleitear a interpretação conforme a constituição, de forma a definir o prazo de 25 dias úteis constante do art. 171, § 1º, da Lei 14.133/2021 como impróprio, de modo que eventual descumprimento do preceito não implique a cessação dos efeitos da suspensão cautelar do processo licitatório, ou alguma outra consequência jurídica.
III
Com relação ao segundo e ao terceiro dispositivos legais questionados, § 1º, inciso II, e § 3º do art. 171 da Lei 14.133/2021, a seguir transcritos, verifico também inconstitucionalidades de natureza formal e material:
Art. 171. Na fiscalização de controle será observado o seguinte:
 (...) 
§ 1º Ao suspender cautelarmente o processo licitatório, o tribunal de contas deverá pronunciar-se definitivamente sobre o mérito da irregularidade que tenha dado causa à suspensão no prazo de 25 (vinte e cinco) dias úteis, contado da data do recebimento das informações a que se refere o § 2º deste artigo, prorrogável por igual período uma única vez, e definirá objetivamente:
 (...) 
II - o modo como será garantido o atendimento do interesse público obstado pela suspensão da licitação, no caso de objetos essenciais ou de contratação por emergência.
 (...) 
§ 3º A decisão que examinar o mérito da medida cautelar a que se refere o § 1º deste artigo deverá definir as medidas necessárias e adequadas, em face das alternativas possíveis, para o saneamento do processo licitatório, ou determinar a sua anulação.
O TCU, ao expedir cautelares, analisa a existência de três pressupostos, a saber: a plausibilidade do direito substancial invocado, a existência de perigo na demora (risco de dano iminente) e a inexistência de perigo da demora inverso, conforme preconiza o art. 22 da Resolução-TCU 259/2014.
Expedida essa medida de natureza provisória, não cabe ao TCU definir o modo como o interesse público deve ser atendido ou garantido, atividade tipicamente administrativa, ínsita ao juízo de conveniência e oportunidade do gestor público. Ao fazê-lo, o TCU estaria usurpando a competência do gestor público, no exercício do seu poder discricionário.
Ademais, considerando que nessa ocasião o tribunal profere um juízo de cognição sumária, mediante uma análise não exauriente, perfunctória, não teria condições de apurar, com segurança, o modo como seria garantido o atendimento ao interesse público, por lhe faltar justamente informações e elementos mínimos da realidade da gestão, conforme pontuou o Parquet especializado.
Também não cabe ao TCU, ao proferir decisão de mérito, definir as medidas necessárias e adequadas, em face das alternativas possíveis, para o saneamento do processo licitatório, por ser essa atribuição privativa da Administração Pública, e não do controle externo.
Tais dispositivos padecem, portanto, de três ordens de inconstitucionalidade, conforme bem ressaltou a Conjur.
Incorrem em inconstitucionalidade formal subjetiva, tendo em vista que o projeto de lei proposto pelo parlamento, ao criar dever para o tribunal de contas, interfere em matérias de organização e funcionamento desse órgão de controle externo, desrespeitando suas prerrogativas de autonomia e autogoverno, notadamente a iniciativa privativa para processo legislativo com essa finalidade. Violam, portanto, o art. 73, caput, c/c o art. 96 inciso I, alínea "a", e inciso II, alínea "d", da Constituição Federal.
Também verifico inconstitucionalidade formal orgânica, pois a União não dispõe de competência legislativa para estabelecer deveres aos tribunais de contas dos entes subnacionais, conforme já exposto no presente voto, em violação aos arts. 18, 25, caput e § 1º, c/c os arts. 73, 75 e 96 da Constituição Federal.
Incorrem, também, em inconstitucionalidade material, porque, ao atribuírem aos tribunais de contas deveres que extrapolam os limites da competência constitucional de controle externo, violam o princípio da separação dos poderes, previsto no art. 2º da Constituição Federal. Ademais, tendo em vista o princípio da segregação de funções, não se pode atribuir ao mesmo órgão a função de gestão e o papel de controle externo. 
Por fim, considero pertinentes os argumentos apresentados pela Conjur para fundamentar o requerimento de medida cautelar para suspender os efeitos dos dispositivos questionados até o julgamento do mérito da referida ação, considerando que a Lei 14.133/2021 já se encontra em vigor (perigo de dano) , bem como a plausibilidade jurídica da declaração de inconstitucionalidade dos referidos dispositivos legais (probabilidade do direito) .
Ante o exposto, voto por que o Tribunal adote o Acórdão que ora submeto à deliberação deste Colegiado.
TCU, Sala das Sessões Ministro Luciano Brandão Alves de Souza, em 13 de outubro de 2021.
Ministro BRUNO DANTAS 
Relator